ACORDAO-COMPLETO-2483571

ACÓRDÃO 1624/2021 ATA 25/2021 - PLENÁRIO

VISTOS, relatados e discutidos estes autos de tomada de contas especial, em que se aprecia recurso de reconsideração interposto pelo Ministério Público junto ao TCU, na pessoa da Procuradora-Geral Cristina Machado da Costa e Silva contra o Acórdão 2144/2018-TCU-Plenário, relator Ministro Bruno Dantas, do qual esta Corte julgou irregulares as contas especiais de Vicente Paulo da Silva, de João Vaccari Neto, de Remígio Todeschini e do Instituto Nacional de Saúde no Trabalho - INST, reconheceu a prescrição da pretensão punitiva da multa e considerou a dívida quitada após o recolhimento, pelo INST, do débito atualizado monetariamente, relativo à inexecução parcial do Convênio 1404/1998 (Siafi 373754) , que teve por objeto "disseminar a perspectiva preventiva de saúde coletiva no seio dos trabalhadores", com recursos repassados pela Fundacentro, vinculada ao então Ministério do Trabalho e Emprego,
ACORDAM os Ministros do Tribunal de Contas da União, reunidos em sessão do Plenário, diante das razões expostas pelo relator, em:
9.1 nos termos dos arts. 32, inciso I e 33, da Lei 8.443/1992, e do art. 275 do Regimento Interno do TCU, conhecer do presente recurso, para, no mérito, negar-lhe provimento, e manter os exatos termos do Acórdão 2144/2018-TCU-Plenário.;
9.2 dar ciência desta deliberação à recorrente e arquivar estes autos.

Recurso de reconsideração contra acórdão que julgou irregulares as contas dos responsáveis, reconheceu a prescrição da pretensão punitiva do Tribunal para aplicação de multa e considerou a dívida quitada após o recolhimento do débito atualizado.

Entidades e Órgãos do Governo do Estado de São Paulo.

3. Interessados/Responsáveis/Recorrentes:
3.1. Recorrente: Cristina Machado da Costa e Silva (XXX.451.387-XX).

13.1. Ministros presentes: Ana Arraes (Presidente), Walton Alencar Rodrigues, Benjamin Zymler, Aroldo Cedraz, Raimundo Carreiro (Relator), Bruno Dantas e Jorge Oliveira.
13.2. Ministro-Substituto convocado: Marcos Bemquerer Costa.
13.3. Ministros-Substitutos presentes: Augusto Sherman Cavalcanti, André Luís de Carvalho e Weder de Oliveira.

RAIMUNDO CARREIRO

Ministro Bruno Dantas.

Trata-se de tomada de contas especial instaurada pela Fundação Jorge Duprat Figueiredo de Segurança e Medicina do Trabalho (Fundacentro) , órgão vinculado ao Ministério do Trabalho e Emprego, em razão de irregularidades na execução do Convênio 1404/1998 (Siafi 373754) , celebrado com o Instituto Nacional de Saúde no Trabalho (INST) , organização não-governamental vinculada à Central Única dos Trabalhadores (CUT) .
2.	Examina-se, nesta oportunidade, recurso de reconsideração interposto pelo Ministério Público junto ao TCU, por meio da Procuradora-Geral Cristina Machado da Costa e Silva. Transcrevo a seguir, com ajustes de forma, a instrução técnica lavrada pela Secretaria de Recursos/Serur (peça 122) , anuída pelo diretor da Unidade (peça 123) , com pronunciamento divergente do Secretário da Unidade (peça 124) , e que recebeu parecer parcialmente convergente do representante do MP/TCU, Procurador Rodrigo Medeiros de Lima (peça 127) , ambos a seguir transcritos. 
"INTRODUÇÃO 
1. Trata-se de recurso de reconsideração interposto pelo Ministério Público junto ao Tribunal de Contas da União, por meio da Procuradora-Geral Cristina Machado da Costa e Silva (peça 82) , em face do Acórdão 2144/2018-TCU-Plenário (peça 77) , de relatoria do Ministro Bruno Dantas, vazado nos seguintes termos: 
9.1. considerar revéis Vicente Paulo da Silva e João Vaccari Neto, nos termos do art. 12, § 3º, da Lei 8.443/1992; 
9.2. julgar irregulares as contas de Vicente Paulo da Silva, de João Vaccari Neto, de Remígio Todeschini e do Instituto Nacional de Saúde no Trabalho - Inst, com fundamento nos arts. 1º, inciso 
I, 16, inciso III, alíneas "b" e "c", e 23, inciso III, da Lei 8.443/1992, e no art. 202, § 6º, do Regimento Interno do TCU; 
9.3. dar quitação ao Instituto Nacional de Saúde no Trabalho, a João Vaccari Neto, a Vicente Paulo da Silva e a Remigio Todeschini, tendo em vista o recolhimento, aos cofres da Fundação Jorge Duprat Figueiredo de Segurança e Medicina do Trabalho (Fundacentro) , do débito integral, no valor de R$ 863.386,91, em 19/11/2015; 
9.4. julgar irregulares as contas de Humberto Carlos Parro, com fundamento nos arts. 1º, inciso I, 16, inciso III, alínea "b", e 23, inciso III, da Lei 8.443/1992, e no art. 202, § 6º, do Regimento Interno do TCU; 
9.5. determinar à Segecex que adote os procedimentos necessários à adequação do modelo de ofício citatório deste Tribunal ao entendimento consignado neste acórdão; 
9.6. dar ciência deste acórdão aos responsáveis, ao Fundacentro e ao Ministério do Trabalho e Emprego.  (Grifei) 
HISTÓRICO 
2.	Trata-se de tomada de contas especial instaurada pela Fundação Jorge Duprat Figueiredo de Segurança e Medicina do Trabalho (Fundacentro) , órgão vinculado ao Ministério do Trabalho e Emprego, em razão de irregularidades na execução do Convênio 1404/1998 (Siafi 373754) , celebrado com o Instituto Nacional de Saúde no Trabalho (Inst) , organização não-governamental vinculada à Central Única dos Trabalhadores (Cut) . 
2.1.	O ajuste foi firmado no valor de R$ 765.846,27 (R$ 379.341,62 de origem federal e o restante a título de contrapartida) , para "disseminar a perspectiva preventiva de saúde coletiva no seio dos trabalhadores". As metas pactuadas determinavam a distribuição de 10.000 manuais e 90.000 cadernos, a realização de seminário para 30 pessoas e cursos para 1.135 pessoas. O convênio teve vigência entre 20/8/1999 e 19/8/2000. 
2.2.	As irregularidades identificadas foram assim resumidas pelo voto condutor da decisão recorrida (peça 79) : i) execução de serviços após a vigência do convênio; ii) inexecução parcial do convênio; iii) não comprovação, por meio de documentos idôneos, de que os recursos liberados foram integralmente aplicados na execução do convênio; e iv) ausência de comprovação da aplicação da contrapartida. 
2.3.	Regularmente citados, Vicente Paulo da Silva e João Vaccari Neto não se manifestaram nos autos, Humberto Carlos Parro e Remígio Todeschini apresentaram alegações de defesa, e o Instituto Nacional de Saúde no Trabalho (Inst) recolheu o valor do débito atualizado monetariamente (R$ 863.386,91 em 19/11/2015) . 
2.4.	O Tribunal, por meio do acórdão recorrido, julgou irregulares as contas dos responsáveis, reconheceu a prescrição da pretensão punitiva do Tribunal para aplicação de multa e considerou a dívida quitada após o recolhimento do débito atualizado pelo Inst. Em síntese (peça 79) : 
42.	Acrescento, ainda, que, por meio do ofício citatório, o responsável é notificado quanto ao valor devido e convidado a recolhê-lo, acrescido de atualização monetária. O § 1º do art. 202 do Regimento Interno do TCU, por sua vez, quando menciona a possibilidade de incidência de juros de mora, deixa claro que isso somente ocorrerá caso o responsável seja condenado em débito pelo TCU, e registra que essa hipótese deverá constar no ofício citatório. 
43.	A meu ver, seria desprovido de razoabilidade que, após o pagamento do valor indicado, o responsável ainda estivesse sujeito a um recálculo da dívida anteriormente informada. Diante da ausência de informação clara em outro sentido, é plenamente razoável que o homem-médio que receba a mencionada comunicação a interprete no sentido de que o recolhimento do valor indicado no ofício impediria sua condenação em débito no âmbito do TCU e, consequentemente, a incidência de juros moratórios sobre o valor devido. 
44.	Consigno, ainda, que, embora não represente, até o momento, a jurisprudência majoritária, raciocínio semelhante já foi adotado por esta Corte, a exemplo dos Acórdãos 286/2011, 3.875/2012 e 11.233/2015, da Segunda Câmara, 2.227/2011, da Primeira Câmara (mantido pelo Acórdão 3433/2013-TCU-Plenário) . 
45.	Portanto, julgo que, em caso de recolhimento do valor da dívida atualizado monetariamente na fase de citação, o caminho mais acertado é o reconhecimento da quitação do débito, com a consequente não incidência de juros de mora. 
2.5.	O Ministério Público junto ao TCU ingressou com recurso de reconsideração em face da decisão, por entender que o valor do débito deveria ser acompanhado do pagamento de juros de mora, além da atualização monetária. Questionou também a determinação feita no item 9.5 da decisão recorrida, para que a Segecex adotasse procedimentos necessários à adequação do modelo de ofício citatório ao entendimento consignado no acórdão recorrido. 
2.6.	O Inst e Remigio Todeschini apresentaram contrarrazões à peça 104. Notificados os demais responsáveis para manifestação (peça 105) , João Vaccari Neto permaneceu silente, enquanto Vicente Paulo da Silva apresentou contrarrazões à peça 115. 
ADMISSIBILIDADE 
3. O exame preliminar de admissibilidade às peças 83-84 - acolhido pelo despacho do Exmo. Ministro Relator (peça 86) - concluiu por conhecer do recurso, com suspensão dos efeitos dos itens 9.3 a 9.5 do acórdão recorrido. 
MÉRITO 
4. 	Constitui objeto do recurso examinar se: 
 i) o pagamento do débito atualizado na fase de citação permite reconhecer quitação sem incidência dos juros de mora; e ii) cabe reconhecer prescrição do ressarcimento ao Erário. 
5.  	Da quitação do débito 
5.1. O Ministério Público junto ao TCU defende que, regra geral, a quitação da dívida somente pode ocorrer por meio do pagamento do débito atualizado e acrescido dos juros de mora. 
5.2. Pondera que a interpretação normativa acerca dos juros de mora deve considerar o arcabouço jurídico civil. Nesse sentido, aponta o disposto no artigo 395 do Código Civil, que estabelece a obrigação do devedor de reparar o prejuízo causado ao credor, acrescido de juros e atualização monetária, além de eventuais honorários de advogado. 
5.3. Com base nos artigos 188 e 398 do Código Civil, conclui que a mora se constitui a partir do cometimento de ato ilícito, que se configura a partir da violação do direito, causador de eventual prejuízo. Cita também a Súmula 54 do STJ, que dispõe que "os juros moratórios fluem a partir do evento danoso, em caso de responsabilidade extracontratual". 
5.4. Transcreve doutrina do professor Caio Mario da Silva Pereira e julgados do STJ que estendem o entendimento sobre mora na seara civil para o direito administrativo. 
5.5. Destaca que o artigo 12 da Lei 8.443/1992 dispôs que o responsável poderia, na citação, apresentar defesa ou recolher a "quantia devida". Não foi estabelecido de forma expressa que o recolhimento do débito atualizado seria suficiente para quitação. Desse modo, considera que deve prevalecer o instituto jurídico da mora definido no código civil e o termo "quantia devida" deve ser entendido como débito atualizado acrescido dos juros de mora. 
5.6. Aponta que o artigo 401 do Código Civil define que a quitação do débito se dá no momento em que o devedor purga a mora. Assim, argumenta que não caberia discutir se o recolhimento da dívida atualizada na fase de citação opera quitação dos responsáveis. Conclui que se não houver pagamento dos juros de mora, não há purgação da mora e, consequentemente, não há quitação. 
5.7. Registra que o artigo 202, §1º, do Regimento Interno não foi fiel à Lei 8.443/1992, pois dispôs que o débito, na citação, deveria ser atualizado monetariamente, e somente acrescido de juros de mora ao final do julgamento, caso o responsável venha a ser condenado pelo Tribunal. Pondera que o dispositivo em questão buscou se harmonizar com a previsão estabelecida no §2º do artigo 12 da Lei 8.443/1992, que assim dispôs: 
Artigo 12. Omissis 
 (...) 
2° Reconhecida pelo Tribunal a boa-fé, a liquidação tempestiva do débito atualizado monetariamente sanará o processo, se não houver sido observada outra irregularidade nas contas. 
5.8.	Destaca também que o artigo 19 da Lei 8.443/1992 reforça a obrigação de acrescer juros de mora ao débito, verbis: 
Art. 19. Quando julgar as contas irregulares, havendo débito, o Tribunal condenará o responsável ao pagamento da dívida atualizada monetariamente, acrescida dos juros de mora devidos, podendo, ainda, aplicar-lhe a multa prevista no art. 57 desta Lei, sendo o instrumento da decisão considerado título executivo para fundamentar a respectiva ação de execução. 
5.9. Ressalva apenas que o acórdão condenatório não é causa constitutiva dos juros de mora, pois a mora se caracteriza a partir do cometimento do ato ilícito gerador de dano, nos termos dos artigos 188 e 398 do Código Civil. 
5.10. O Ministério Público busca demonstrar que esse entendimento se coaduna com as normas aplicáveis às matérias de competência do Tribunal a partir do artigo 26-A da Lei 10.522/2002, que dispõe sobre o Cadastro Informativo de créditos não quitados do setor público federal (Cadin) : 
Art. 26-A. O órgão ou entidade que receber recursos para execução de convênios, contratos de repasse e termos de parcerias na forma estabelecida pela legislação federal estará sujeito a prestar contas da sua boa e regular aplicação, observando-se o disposto nos §§ 1º a 10 deste artigo. 
 (...) 
§ 2.° Quando a prestação de contas não for encaminhada no prazo estabelecido, será concedido o prazo máximo de 30 (trinta) dias para sua apresentação, ou recolhimento dos recursos, incluídos os rendimentos da aplicação no mercado financeiro, atualizados monetariamente e acrescidos de juros de mora, na forma da lei; 
5.11. Considera que não cabe ao Tribunal dispor sobre juros de mora, uma vez que sua regulamentação está definida em lei. A única competência atribuída ao TCU seria para examinar eventual boa-fé do responsável, para fins de renunciar aos juros moratórios devidos à Administração Pública. A boa-fé, portanto, seria condição sine qua non para eventual renúncia aos juros de mora. 
5.12. No caso concreto, pontua que não foi reconhecida boa-fé dos responsáveis, o que impede renunciar aos juros de mora. 
5.13. Refuta, por fim, a conclusão do voto condutor da decisão recorrida no sentido de que "seria plenamente razoável que o homem-médio que receba a mencionada comunicação (citação) a interpretasse no sentido de que o recolhimento do valor indicado no ofício impediria sua condenação em débito no âmbito do TCU e, consequentemente, a incidência de juros moratórios sobre o valor devido" (peça 82, p. 11) . 
5.14. Nesse aspecto, aponta que o ofício citatório à peça 22 expressamente dispôs que a liquidação tempestiva do débito atualizado somente sanearia o processo caso fosse reconhecido pelo Tribunal a boa-fé dos responsáveis. Ademais, assinala que o ofício deixa claro que o responsável tinha a faculdade de recolher o débito e apresentar defesa. E a rejeição da defesa poderia ensejar o julgamento pela irregularidade das contas, com condenação em débito atualizado e acrescido dos juros de mora devidos. 
5.15. Considera, portanto, que o responsável tinha ciência, a partir do ofício de citação, acerca da possibilidade de incidência de juros moratórios sobre o valor devido. Desse modo, defende que o modelo de citação é claro e atende aos normativos do TCU, devendo ser mantido no formato atual. 
5.16. Em contrarrazões (peça 104) , Remigio Todeschini e o Inst sustentam que o Ministério Público busca uma interpretação mais danosa dos dispositivos legais. Consideram que não é admissível condenação por interpretação, por violar garantias constitucionais. Entendem que deve prevalecer a literalidade da lei, o que teria sido observado pelo acórdão recorrido. 
5.17. Ponderam que a mudança requerida pelo MPTCU seria injusta e ilegal, pois a atribuição do ônus da prova de existência da boa-fé para os responsáveis seria difícil e não poderia ser recepcionada pela Constituição Federal, considerando que a prova do elemento subjetivo é intangível materialmente. Somente poderia ser visualizada diante dos fatos reconhecidos na instrução processual. 
5.18. Argumentam que não praticaram atos considerados gravíssimos, não foi demonstrado que obtiveram vantagens pessoais, e não desviaram recursos, ainda que se possa divergir sobre a execução de alguns itens previstos no convênio. Sustentam que mesmo não havendo prova da boa-fé, não se pode deduzir que houve má-fé. Defendem que a instrução processual não apontou outra irregularidade e houve saneamento dos autos a partir do depósito do débito atualizado. 
5.19. Sustentam ainda que não houve aplicação de outras penalidades e a prescrição punitiva teria sido corretamente reconhecida no acórdão. 
5.20. Vicente Paulo da Silva, em suas contrarrazões à peça 115, argumenta que a discussão recursal se limita a aplicação de juros de mora, uma vez que não há que se falar em irregularidade quando há pagamento do débito. 
5.21. Entende que deveria ter ocorrido arquivamento do processo por falta de pressupostos, em especial porque o dano teria sido recomposto, nos termos do artigo 7º, inciso I, da IN/TCU 71/2012. 
5.22.  E arremata (peça 115, p. 5) : 
"considerando o lapso temporal exímio da gestão em relação aos demais envolvidos, e, ainda, o fato de que os autos deveriam ter sido arquivados e a questão extinta, não há o que imputar como má fé a ausência de demonstração de boa fé em defesa, que, frisa-se, não foi apresentada em decorrência de um equívoco interno de tramitação, não havendo que se cogitar o ônus quanto a aplicabilidade de juros de mora aos valores, porquanto o ora contestante seguiu exatamente o rito administrativamente previsto". 
5.23. O responsável repete os argumentos de contrarrazões dos demais responsáveis e acrescenta que o Tribunal deveria reconhecer boa-fé caso não existam elementos claros que comprovem má-fé, conforme Acórdão 2227/2011-TCU-Primeira Câmara, de relatoria do Ministro Valmir Campelo. 
Análise 
5.24. 	Com razão o Ministério Público. 
5.25. 	O instituto da mora é definido pelo Código Civil, de forma que sua aplicação aos processos do Tribunal não representa interpretação prejudicial aos responsáveis, mas sim integração das normas. 
5.26. A Lei 8.443/1992 (Lei Orgânica do TCU) e o Regimento Interno não regulamentam a mora. A Lei Orgânica dispõe em seu artigo 12 que, havendo débito, o responsável será citado para apresentar defesa ou recolher a quantia devida. E o artigo 19 da Lei estabelece que o julgamento pela irregularidade das contas enseja o pagamento da dívida atualizada monetariamente, acrescida dos juros de mora devidos. 
5.27. Conforme assinalado pelo Ministério Público, a mora se constitui a partir do cometimento de ato ilícito, que se configura a partir da violação ao direito, gerador de dano ao Erário. Nesse sentido a Súmula 54 do STJ, que dispõe que "os juros moratórios fluem a partir do evento danoso, em caso de responsabilidade extracontratual". 
5.28. Nesse entendimento se encontra a jurisprudência do STJ aplicável ao direito administrativo, conforme as seguintes ementas trazidas pelo Parquet em seu recurso (peça 82, p. 4-5, grifos no original) : 
ADMINISTRATIVO E PROCESSUAL CIVIL. IMPROBIDADE ADMINISTRATIVA. RECURSO ESPECIAL INTERPOSTO ANTES DO ACÓRDÃO DOS EMBARGOS DE DECLARAÇÃO. AUSÊNCIA DE REITERAÇÃO. EXTEMPORANEIDADE. SÚMULA 418/STJ. PENA DE RESSARCIMENTO DE DANO AO ERÁRIO. TERMO INICIAL DOS JUROS DE MORA E CORREÇÃO MONETÁRIA. ART. 398 DO CC. SÚMULAS 43 E 54/STJ. 
1.	O recurso especial interposto antes da publicação da decisão proferida nos embargos declaratórios, ainda que tenham sido opostos pela parte contrária, deve ser oportunamente ratificado pela parte recorrente, sob pena de ser considerado extemporâneo, conforme o teor da Súmula 418/STJ. 
2.	Resultando o dever de ressarcir ao Erário de uma obrigação extracontratual, a fluência dos juros moratórias se principiará no momento da ocorrência do dano resultante do ato de improbidade, de acordo com a regra do art. 398 do Código Civil ("Nas obrigações provenientes de ato ilícito, considera-se o devedor em mora, desde que o praticou") e da Súmula 54/STJ ("Os juros moratórios fluem a partir do evento danoso, em caso de responsabilidade extracontratual") . 
3.	E pacífica a jurisprudência do STJ, no sentido de que a correção monetária desde o evento danoso sobre a quantia fixada na condenação, nos termos da Súmula 43/STJ: "Incide correção monetária sobre dívida por ato ilícito a partir da data do efetivo prejuízo". 
4.	Agravo em recurso especial não provido. 
5.	Recursos especiais do MPE/PR e do Estado do Paraná providos. 
 (REsp 1336977/PR, Rel. Ministra ELIANA CALMON, SEGUNDA TURMA, julgado em 
13/08/2013, DJe 20/08/2013) 
PROCESSUAL CIVIL. IMPROBIDADE ADMINISTRATIVA. MULTA CIVIL. OFENSA AOS 
PRINCÍPIOS ADMINISTRATIVOS. TERMO INICIAL DA CORREÇÃO MONETÁRIA E DOS JUROS DE MORA. SANÇÃO. RESSARCIMENTO AO ERÁRIO. RESPONSABILIDADE CIVIL EXTRACONTRATUAL. DIES A QUO DA DATA DO EVENTO DANOSO. CÓDIGO CIVIL. RECURSO ESPECIAL PROVIDO. 
1.	In casu, trata-se de multa civil fixada na sentença da Ação de Improbidade Administrativa por ofensa aos princípios administrativos. 
2.	As sanções e o ressarcimento do dano, previstos na Lei da Improbidade Administrativa, inseremse no contexto da responsabilidade civil extracontratual por ato ilícito. 
3.	Assim, a correção monetária e os juros da multa civil têm, como dies a quo de incidência, a data do evento danoso (o ato ímprobo) , nos termos das Súmulas 43 ("Incide correção monetária sobre dívida por ato ilícito a partir da data do efetivo prejuízo") e 54 ("Os juros moratórios fluem a partir do evento danoso, em caso de responsabilidade extracontratual") do STJ e do art. 398 do Código Civil. 
4.	Recurso Especial provido. 
 (REsp 1645642/MS, Rel. Ministro HERMAN BENJAMIN, SEGUNDA TURMA, julgado em 07/03/2017, DJe 19/04/2017) . 
5.29. Os normativos e jurisprudência sobre o tema, portanto, permitem concluir que o débito deve ser ressarcido com correção monetária e juros de mora. E a aplicação desse entendimento aos processos de controle externo pode ser confirmada também pelo que dispõe a Lei 10.522/2002, que trata do Cadastro Informativo de créditos não quitados do setor público federal (Cadin) : 
Art. 26-A. O órgão ou entidade que receber recursos para execução de convênios, contratos de repasse e termos de parcerias na forma estabelecida pela legislação federal estará sujeito a prestar contas da sua boa e regular aplicação, observando-se o disposto nos §§ 1º a 10 deste artigo. 
 (...) 
§ 2.° Quando a prestação de contas não for encaminhada no prazo estabelecido, será concedido o prazo máximo de 30 (trinta) dias para sua apresentação, ou recolhimento dos recursos, incluídos os rendimentos da aplicação no mercado financeiro, atualizados monetariamente e acrescidos de juros de mora, na forma da lei; 
5.30. Como visto, quando verificado débito no órgão concedente é exigível o ressarcimento do dano acrescido dos juros de mora. No âmbito do TCU, momento posterior, em que a tomada de contas especial já foi instaurada e concluída pelo órgão concedente, mais adequado se mostra a aplicação dos juros moratórios. A única exceção expressa na Lei Orgânica decorre da liquidação tempestiva do débito, desde que reconhecida a boa-fé e não havendo outra irregularidade nas contas (artigo 12) . 
5.31. Em que pese a razoabilidade da conclusão adotada pelo acórdão recorrido, no sentido de que o pagamento do débito atualizado na fase de citação poderia ensejar quitação, não se vislumbra amparo legal para sua aplicação no caso dos autos. 
5.32. Pelos normativos que tratam da matéria, a regra é o ressarcimento atualizado do dano, acrescido dos juros de mora, a partir do ato ilícito gerador do prejuízo. E o voto condutor da decisão recorrida consignou que não foi possível comprovar boa-fé dos dirigentes do Inst, o que resultou no julgamento pela irregularidade das contas dos gestores, deixando de aplicar multa em razão da prescrição da pretensão punitiva. 
5.33. A boa-fé no âmbito do TCU não pode ser presumida, devendo ser objetivamente demonstrada e comprovada, a partir dos elementos que integram os autos. Nesse sentido os Acórdãos 1921/2011-TCU-1º Câmara, de relatoria do Ministro Raimundo Carreiro, 88/2007-TCU-Plenário, de relatoria do Ministro Augusto Nardes, e Acórdão 4667/2017-TCU-1º Câmara, de relatoria do Ministro Bruno Dantas. No caso concreto, não se observou elementos que pudessem atestar a boa-fé na conduta do responsável. 
5.34. A falta de comprovação da boa-fé não conduz, automaticamente, a existência de má-fé na conduta dos responsáveis. No entanto, impede aplicar a exceção estabelecida no artigo 12, §2º, da Lei Orgânica, que permitiria afastar os juros de mora do débito a ser ressarcido. 
5.35. Por oportuno, convém registrar trecho do voto divergente proferido pela Ministra Ana Arraes no julgamento da decisão recorrida (peça 78) : 
2.	Divirjo de Sua Excelência, especificamente, quanto à proposta de dispensar a incidência dos juros de mora, em virtude do recolhimento pela instituição convenente, na fase de citação, do valor da dívida atualizado monetariamente. 
3.	Ocorre que foram constatadas outras irregularidades na execução do ajuste, tais como realização de serviços após a vigência do convênio, ausência de nexo de causalidade entre parte das despesas realizadas e os recursos repassados e inexecução parcial do objeto. 
4.	Assim sendo, conforme consignado pelo nobre relator no item 49 de seu voto, não foi possível comprovar a boa-fé dos dirigentes da entidade. Desse modo, avalio, em consonância com a jurisprudência majoritária desta Corte e com o Regimento Interno do TCU, que o recolhimento antecipado do débito não é suficiente para que se considere as contas regulares. 
5.	Lembro que o art. 202, § 2º do Regimento dispõe que "Na oportunidade da resposta à citação, será examinada a ocorrência de boa-fé na conduta do responsável e a inexistência de outra irregularidade nas contas."  
5.36. Relevante mencionar, também, que não há que se falar em arquivamento das contas em razão do recolhimento do débito atualizado, como pleiteado por um dos responsáveis em contrarrazões, com base no artigo 7º, inciso I, da IN/TCU 71/2012. O dispositivo em questão dispõe que: 
Art. 7º Serão arquivadas as tomadas de contas especiais, antes do encaminhamento ao Tribunal de Contas da União, nas hipóteses de: 
I - recolhimento do débito; 
 (...) 
5.37. No caso concreto, o recolhimento do débito ocorreu na fase de citação promovida no TCU, após encaminhamento das contas pelo órgão concedente. 
5.38. Por fim, é de se notar que a jurisprudência majoritária do Tribunal sobre o tema aqui discutido acompanha o entendimento pleiteado no recurso do Ministério Público. Nesse sentido, Acórdão 6353/2018-TCU-Primeira Câmara (Relator Min. Benjamin Zymler) , 5.218/2013-TCUSegunda Câmara (Relator Min. Aroldo Cedraz) , 2.533/2007-TCU- Plenário (Relator Min. Ubiratan Aguiar) , 677/2011-TCU-Plenário (Relator Min. José Múcio Monteiro) , 1.888/2019-TCU-Plenário (Relator Min. Benjamin Zymler) , e 619/2015-TC-Plenário (Relator Min. Vital do Rêgo) . 
5.39. Com estas considerações, vislumbra-se que o recolhimento do valor atualizado do débito na fase citatória, quando não reconhecida a boa-fé do responsável, não proporciona quitação da dívida, tendo em vista a incidência legal de juros de mora. Não se observa possível que o Tribunal disponha sobre juros moratórios de forma diversa ao previsto em lei. 
6.  	Da prescrição 
6.1. Ainda que não tenha sido questionada no recurso ou nas contrarrazões, cabe avaliar a prescrição do ressarcimento ao Erário, por representar matéria de ordem pública a ser examinada de ofício pelo Tribunal. 
6.2. O tema apresenta relevância a partir de recente julgamento prolatado pelo Supremo Tribunal Federal, no RE 636.886 (tema 899 da repercussão geral) . Os significativos impactos deste julgamento foram objeto de análise pela Serur nos autos do TC Processo 027.624-2018-8. 
Análise 
6.3. A prescrição da pretensão de ressarcimento ao Erário foi examinada com repercussão geral em recente julgamento do STF, no RE 636.886 (tema 899 da repercussão geral) . Por economia processual, juntou-se a estes autos (peça 121) cópia do exame e do pronunciamento da unidade emitidos pela Serur no TC Processo 027.624-2018-8, em que foram apontadas as seguintes premissas, que serão consideradas no presente exame: 
a)	pela jurisprudência até então vigente, a pretensão punitiva exercida pelo Tribunal de Contas estava sujeita à prescrição, regida pelos critérios fixados no Acórdão 1441/2016-TCU-Plenário. Já quanto ao débito, a ação de ressarcimento era considerada imprescritível, por expressa previsão do art. 37, § 5º, da Constituição Federal. No entanto, ao julgar o RE 636.886, o STF conferiu nova interpretação a esse dispositivo, fixando a tese de que "é prescritível a pretensão de ressarcimento ao erário fundada em decisão de Tribunal de Contas"; 
b)	embora o RE 636.886 tenha por objeto a execução de acórdão condenatório proferido pelo TCU, a interpretação conferida pelo STF ao art. 37, § 5º, da Constituição afeta a ação de ressarcimento como um todo, abrangendo não só a execução, mas também a pretensão condenatória. E, ao contrário da decisão proferida no julgamento do tema 897 (RE 852.475) , no tema 899, relativo à atuação do Tribunal de Contas, a conclusão de que a pretensão de ressarcimento é prescritível foi estabelecida de forma categórica, sem ressalvar as condutas dolosas; 
c)	as pretensões punitiva e de ressarcimento devem observar o mesmo regime na atividade de controle externo, dado o objetivo comum da prescrição, de fixar prazo para o Tribunal de Contas agir, buscando caracterizar o ilícito, identificar seu autor, dimensionar as consequências da conduta (em especial, a quantificação do dano) e impor as consequências legais, independentemente do fato de tais consequências terem natureza punitiva ou ressarcitória; 
d)	o Código Civil e a Lei 9.873/1999 constituem as duas alternativas que, de forma mais consistente, polarizam os debates acerca do regime de prescrição a ser observado no processo de controle externo. Não obstante a relevância dos fundamentos utilizados no Acórdão 1441/2016-TCU-Plenário, favoráveis à aplicação do Código Civil, a Lei 9.873/1999 adota balizas usuais no âmbito do direito público, prevê causas de interrupção em tudo compatíveis com o processo de controle externo e já vem sendo utilizada pelo STF para limitar o exercício da pretensão punitiva pelo TCU, em decisões posteriores ao Acórdão 1441/2016-TCU-Plenário. Assim, até que sobrevenha norma específica, entende-se que a prescrição das medidas de ressarcimento a cargo do tribunal de contas deve observar o regime Lei 9.873/1999; 
e)	nos casos em que a prescrição não tenha ocorrido por nenhum dos dois regimes (Código Civil ou Lei 9.873/1999) , o desfecho do processo não se alterará, qualquer que seja a premissa adotada (imprescritibilidade, prescritibilidade pelo Código Civil ou pela Lei 9.873/1999) , viabilizando-se o imediato julgamento. Já nas situações em que a pretensão de ressarcimento esteja prescrita por algum dos dois regimes, ou por ambos, é recomendável que o julgamento do processo seja sobrestado, até ulterior deliberação sobre o tema pelo Tribunal.  
6.4.	Partindo-se dessas premissas, passa-se ao exame da prescrição no caso em exame.   Análise da prescrição segundo os critérios do Acórdão 1441/2016-TCU-Plenário 
6.5.	No que se refere à pretensão punitiva, o TCU tem tradicionalmente aplicado os critérios definidos no Acórdão 1441/2016-TCU-Plenário, que, em incidente de uniformização de jurisprudência, orientou-se pela aplicação do Código Civil. Por este acórdão, em linhas gerais, a prescrição subordinase ao prazo geral de dez anos (CC, art. 205) , contado a partir da data da ocorrência do fato e interrompido pelo ato que ordenar a citação, a audiência ou a oitiva da parte. 
6.6.	Entre outras razões que justificaram a adoção desse critério destaca-se a de que o citado dispositivo constitui uma cláusula geral a ser empregada sempre que a pretensão for prescritível, mas a lei não estabelecer um prazo específico, como na hipótese. 
6.7.	Aplicando essas balizas ao caso concreto, verifica-se que o próprio Tribunal, no acórdão recorrido, reconheceu a ocorrência de prescrição (voto condutor à peça 79, p. 6, itens 51 e 52) . As irregularidades teriam ocorrido entre setembro e dezembro de 1999, enquanto o ato que ordenou a citação dos responsáveis se deu em 13/10/2015. 
6.8.	Considerando a premissa de que as pretensões punitiva e de ressarcimento se submetem ao mesmo regime, conclui-se que estariam prescritas não só a possibilidade de aplicação de multa, mas também a de condenação ao ressarcimento, caso fossem adotados, para ambos os fins, os parâmetros definidos no Acórdão 1441/2016-TCU-Plenário. 
Análise da prescrição pelo regime da Lei 9.873/1999  
6.9.	Adotando-se as premissas fixadas na Lei 9.873/1999 ao caso concreto, e mesmo considerando-se o prazo geral, de cinco anos, observa-se que não teria ocorrido a prescrição. Para tanto, é preciso considerar os seguintes parâmetros: 
a)	Termo inicial: 
6.10.	A Lei 9.873/1999, art. 1o, parte final, traz previsão expressa a respeito do início do prazo: data da prática do ato ou, em se tratando de infração de caráter permanente ou continuado, do dia em que tiver cessado a permanência ou a continuidade. 
6.11.	Na hipótese em exame, considerou-se o termo inicial da prescrição em 18/10/2000, data prevista para prestação das contas (peça 2, p. 160) . 
b)	Prazo: 
6.12.	A Lei 9.873/1999 apresenta um prazo geral, de cinco anos (art. 1o) , e um prazo especial, previsto no art. 1o, § 2o, a saber: "quando o fato objeto da ação punitiva da Administração também constituir crime, a prescrição reger-se-á pelo prazo previsto na lei penal". 
6.13.	A irregularidade discutida nesta TCE, à primeira vista, não configura crime, o que atrai a incidência do prazo prescricional de cinco anos. 
6.14.	O prazo prescricional poderia ser interrompido a partir das apurações da irregularidade. 
c)	Interrupções por atos inequívocos de apuração dos fatos: 
6.15. No regime da Lei 9.873/1999, a prescrição se interrompe "por qualquer ato inequívoco, que importe apuração do fato" (art. 2o, II) . Com esse fundamento, a prescrição foi interrompida pelos seguintes atos: 
i)	em 5/5/2004, data de emissão do relatório de avaliação final financeira da prestação de contas (peça 7, p. 43-57) , que atestou o não saneamento das irregularidades apontadas em relatórios precedentes, concluindo pela execução parcial do convênio e quantificando o débito. 
ii)	em 22/7/2008, data em que foram reativados os trabalhos de tomada de contas especial (peça 1, p. 63) , após paralisação determinada pela Justiça Federal de 1ª Instância no curso de ação revisional ingressada pelo Inst (peça 1, p. 15) . 
d) Interrupções pela citação dos responsáveis:  
6.16. A prescrição também é interrompida "pela notificação ou citação do indiciado ou acusado, inclusive por meio de edital", nos termos do art. 2o, I, da Lei 9.873/1999. E, no regime dessa lei, a interrupção se dá pela citação propriamente dita, e não pelo despacho que a ordena. Com esse fundamento, houve a interrupção da prescrição: 
i)	em 19/9/2012, pela citação no órgão concedente (peça 7, ofícios à p. 397-443 e ARs à p. 445-464) ; e 
ii)	em 6/11/2015, pela citação no TCU (ofícios às peças 22, 23, 25, 26, 50 e 51, e ARs às peças 28 a 30, 33, 52 e 61) ; 
e)	Interrupção pela decisão condenatória recorrível: 
6.17. Por fim, a prescrição também se interrompe "pela decisão condenatória recorrível" (art. 2o, III, da Lei 9.873/1999) . Com esse fundamento, houve a interrupção em 12/9/2018, data da sessão em que foi proferido o acórdão condenatório (peça 77) . Essa interrupção é relevante, por estabelecer prazo para julgamento do recurso. 
f)	Da prescrição intercorrente: 
6.18.	Nos termos do art. 1o, § 1o, da Lei 9.873/1999, opera-se a prescrição intercorrente se o processo ficar paralisado por mais de três anos, aguardando "julgamento ou despacho". 
6.19.	Note-se que há uma correlação entre essa hipótese e as causas de interrupção da prescrição do art. 2o. Com efeito, uma vez interrompida a prescrição por alguma das hipóteses do art. 2o, o processo não pode ficar inativo, sem qualquer inovação processual relevante, por mais de três anos. 
6.20.	Trata-se de prazo específico, não se aplicando nem o prazo geral de cinco anos nem o prazo especial, da lei penal (§ 2o) . A finalidade da prescrição intercorrente, com seu prazo próprio, é a de assegurar a eficiência e celeridade nas apurações administrativas. Seria contrário a essa finalidade a paralisação injustificada do processo por período maior que o triênio estabelecido para a hipótese. 
6.21.	A extrapolação do prazo de três anos, sem inovação relevante no processo, pode configurar negligência. Por isso, além de se operar a prescrição, deve-se promover a "apuração da responsabilidade funcional decorrente da paralisação, se for o caso". 
6.22.	Em muitas situações o exame da prescrição intercorrente pode ficar prejudicado nos processos já em tramitação no TCU. Como a ação de ressarcimento era considerada imprescritível, as peças que compõem a tomada de contas especial, elencadas no art. 10 da Instrução Normativa- TCU 71/2012, não contemplam informações pormenorizadas quanto ao andamento do processo na fase interna, o que pode prejudicar a análise de eventual paralisação por mais de três anos. 
6.23.	Assim, caso o tribunal venha a adotar a sistemática da Lei 9.873/1999 para aferir a prescrição, convém avaliar, oportunamente, a possibilidade de ajustes na IN-TCU 71/2012, para que as tomadas de contas especiais encaminhadas ao tribunal contemplem informações sobre as interrupções ocorridas na fase interna do procedimento (como, por exemplo, declaração do órgão instaurador da TCE, de que o processo não ficou paralisado por mais de três anos, na forma do art. 1o, § 1o, da citada lei) . 6.24. Especificamente quanto a esta TCE, não se operou a prescrição intercorrente, senão vejamos: 
i)	O processo de análise da prestação de contas se estendeu de 2001 a 2004. O primeiro relatório parcial da auditoria interna da Fundacentro foi emitido em 11/2/2003 (peça 6, p. 267-281) , pelo qual foram solicitados documentos e informações adicionais ao convenente. Em 29/5/2003, a auditoria interna emitiu um segundo relatório parcial (peça 7, p. 3-21) , solicitando novos documentos. 
ii)	O Inst, inconformado com a reprovação das contas pelo concedente, ingressou com ação revisional de dívida na Justiça Federal (Ação Ordinária 2004.61.00.027155-5) . No curso desta ação, determinou-se à Fundacentro que se abstivesse de instaurar tomada de contas especial enquanto a análise de prestação de contas estivesse sub judice (peça 1, p. 15-18) . Em 22/10/2007, dando provimento a agravo interposto pela Fundacentro, o TRF-3ª Região, levando em consideração a autonomia das esferas administrativa, penal e civil, concedeu efeito suspensivo à decisão de primeiro grau, permitindo prosseguimento da tomada de contas especial (peça 1, p. 35-47) . 
iii)	Os ofícios de notificação prévia aos responsáveis sobre a instauração da tomada de contas especial foram expedidos em 25/11/2010 (peça 1, p. 95-102) . 
6.25. Logo, há informações suficientes nos autos para evidenciar o regular andamento do feito, não se verificando a prescrição intercorrente prevista na Lei 9.873/1999. Conclusão sobre a prescrição 
6.26. Independentemente da existência de outras causas interruptivas não elencadas acima (citações no âmbito administrativo, outras tentativas de solução conciliatória, etc.) , cujo levantamento não se fez necessário, observa-se, pelos eventos indicados, que em nenhum momento transcorreu prazo suficiente para se operar a prescrição (nem mesmo se se considerasse o prazo geral de cinco anos) , tomando-se por referência a Lei 9.873/1999, tida pelo STF como norma regente da prescrição da pretensão punitiva pelo TCU. 
6.27. No entanto, levando em consideração o prazo estabelecido no Código Civil e utilizado pelo paradigmático Acórdão 1441/2016-TCU-Plenário, teria ocorrido prescrição no caso concreto. 
6.28. Nesse primeiro momento, considera-se oportuno sobrestar o julgamento do processo, até ulterior deliberação do Tribunal sobre a matéria. 
6.29. Seria prematuro reconhecer prescrição desde logo, considerando-se também que não há definição no TCU acerca de qual regime jurídico poderá ser adotado para aferir a prescrição: se aquele previsto no Código Civil ou aquele estabelecido na Lei 9.873/1999. 
CONCLUSÃO 
7.	A partir do exame do recurso, conclui-se que o recolhimento do valor atualizado do débito na fase citatória, quando não reconhecida a boa-fé do responsável, não proporciona quitação da dívida, tendo em vista a incidência legal de juros de mora. 
7.1. 	Com relação à prescrição da pretensão de ressarcimento do dano, cabe registrar: 
a)	em decorrência do sentido e alcance do art. 37, § 5o, da Constituição Federal, definidos 
pelo STF no julgamento do Recurso Extraordinário 636.886, é prescritível a pretensão reparatória exercida pelo Tribunal de Contas. Os fundamentos da decisão e a ausência de ressalvas na enunciação da tese permitem concluir que a ação de ressarcimento pode se desenvolver a qualquer tempo, na hipótese de condutas dolosas, apenas no âmbito judicial, sujeitando-se à prescrição na esfera administrativa; 
b)	teria ocorrido prescrição no caso concreto com base no prazo estabelecido no Código 
Civil, utilizado pelo paradigmático Acórdão 1441/2016-TCU-Plenário; 
c)	não teria ocorrido prescrição caso adotado o sistema de prazo disposto na Lei 9.873/1999; 
d)	até que sobrevenha norma ou orientação específica para disciplinar a prescrição relativa 
à atuação do Tribunal de Contas, entende-se prudente sobrestar o julgamento do recurso. 
PROPOSTA DE ENCAMINHAMENTO 
8. Ante o exposto, submete-se o presente exame à consideração superior, propondo-se, com fundamento nos artigos 32, inciso I, e 33 da Lei 8.443/1992, conhecer do recurso interposto pelo Ministério Público junto ao TCU, por meio da Procuradora-Geral Cristina Machado da Costa e Silva e sobrestar seu julgamento de mérito até ulterior deliberação do Tribunal a respeito da prescrição da pretensão de ressarcimento ao Erário.  
3.	Após a anuência do diretor da subunidade (peça 123) , o Secretário da Serur emitiu pronunciamento divergente (peça 124) , nos seguintes termos, verbis: 
"Trata-se de recurso de reconsideração interposto pelo Ministério Público de Contas, representado pela Subprocuradora-Geral Cristina Machado da Costa e Silva, contra o Acórdão 2144/2018-TCU-Plenário, Rel. Min. Bruno Dantas.  
2.	Peço vênia por divergir do exame recursal. A questão central versa sobre a incidência do juros de mora quando do pagamento, por entidade de natureza privada, de débito atualizado na fase da citação. Segundo a instrução precedente, em regra, a quitação da dívida ocorre por meio do pagamento do débito atualizado e acrescido dos juros de mora. Como consectário, a análise tratou da prescrição do ressarcimento do débito residual afeto aos juros de mora, em razão do recente julgado do Supremo Tribunal Federal, que concluiu pela prescritibilidade do direito de ressarcimento ao erário e aplicou o prazo quinquenal da Lei 9.873/1999 (RE 636.886, tema 899 da repercussão geral) . 
3.	No que concerne à questão central, até a prolação do Acórdão 2144/2018-TCU-Plenário, objeto do presente recurso, a jurisprudência remava no sentido de que "o pagamento do débito após a citação e antes do julgamento, apenas atualizado monetariamente, não afasta a incidência dos juros moratórios sobre o montante apurado, caso o Tribunal, não reconhecendo a 
boa-fé do responsável, decida pela irregularidade das contas." Assim, a boa-fé do responsável era condição necessária para a dispensa dos juros de mora (§ 2º do art. 12 da Lei 8.443/1992 c/c o § 2º do art. 202 do RI/TCU; Acórdão 2434/2016-TCU-Plenário, Acórdão 9529/2017-TCU-Segunda Câmara, e Acórdão 4428/2018-TCU-Primeira Câmara) .  
4.	A partir do Acórdão 2144/2018-TCU-Plenário, houve profunda alteração no entendimento jurisprudencial no sentido de que essa não era a melhor interpretação a ser conferida ao art. 12 da Lei 8.443/1992 c/c o art. 202 do RI/TCU. Considerou-se desarrazoado que, após o pagamento do valor atualizado do débito, o jurisdicionado ainda se sujeitasse ao recálculo da dívida, a fim de se acrescer os juros moratórios. Concluiu-se que "o pagamento tempestivo do débito na fase de citação, atualizado monetariamente, opera sua quitação, não cabendo a incidência de juros quando do julgamento do processo. Todavia, caso não reste caracterizada a boa-fé do responsável ou na subsistência de outras irregularidades, as contas serão julgadas irregulares com aplicação da multa prevista no art. 58, inciso I, da Lei 8.443/1992". Desta feita, a boa-fé se tornou requisito para o julgamento pela regularidade das contas (Acórdão 430/2020-TCU-Plenário, Rel. Min. Benjamin Zymler; Acórdão 5454/2020-TCU-Primeira Câmara, Rel. Min. Bruno Dantas; Acórdão 3976/2019-TCU-Primeira Câmara, Rel. Min. Walton Alencar Rodrigues; Acórdão 2579/2020-TCU-Segunda Câmara, Rel. Min. Raimundo Carreiro; Acórdão 2619/2019-TCU-Plenário, Rel. Min. Benjamin Zymler; Acórdão 1143/2019-TCU-Primeira Câmara, Rel. Min. Benjamin Zymler - Boletim de Jurisprudência 252/2019) . 
5.	A princípio, registro que, sob a ótica do exame da matéria em tese e à sombra da exegese estrita da legalidade, é plausível o posicionamento do exame do recurso e do MP/TCU, tendo em vista que: os juros moratórios fluem a partir do evento danoso (Súmula 54 STJ e arts. 188 e 398 do CC) ; a quitação, no âmbito do direito das obrigações, se perfaz no momento em que o devedor purga a mora; o art. 19 da Lei 8.443/1992 estabelece que o Tribunal condenará o responsável ao pagamento da dívida atualizada monetariamente acrescida do juros de mora devidos; não compete ao TCU dispor do juros de mora, dada a previsão expressa em lei; a boa-fé é a condição para dispensa do juros de mora e deve ser considerada para efeito da condenação, e não apenas para o julgamento das contas.  
6.	Entretanto, vejo que a regulamentação da matéria pelo RI/TCU não se mostra aderente a este entendimento, conforme redação do art. 202 do RI/TCU, que assim estabelece (grifos acrescidos) : 
Art. 202. Verificada irregularidade nas contas, o relator ou o Tribunal:  
I - definirá a responsabilidade individual ou solidária pelo ato de gestão inquinado;  
II - se houver débito, ordenará a citação do responsável para que, no prazo de quinze dias, apresente alegações de defesa ou recolha a quantia devida, ou ainda, a seu critério, adote ambas as providências;  
III - se não houver débito, determinará a audiência do responsável para que, no prazo de quinze dias, apresente razões de justificativa;  
IV - adotará outras medidas cabíveis.  
§ 1º Os débitos serão atualizados monetariamente e, caso o responsável venha a ser condenado pelo Tribunal, serão acrescidos de juros de mora, nos termos da legislação vigente, devendo-se registrar expressamente essas informações no expediente citatório. 
7.	Da leitura ao § 1º do art. 202 do RI/TCU, tem-se, portanto, que, para efeito de quitação, os débitos serão atualizados monetariamente e, caso haja a condenação, serão acrescidos dos juros de mora. Desse modo, o encargo moratório incide somente na hipótese de imputação de débito na fase de julgamento das contas.  
8.	Com base neste fundamento, o Relator original, Min. Bruno Dantas, no voto do acórdão recorrido, considera que "somente poderá haver incidência de juros de mora a posteriori se esta Corte entender que o recolhimento antecipado do débito não opera sua quitação. Caso contrário, se a dívida for considerada quitada perante o cofre credor, não poderá haver incidência de juros de mora sobre o montante já pago". Ainda segundo o Ministro (grifos acrescidos) : 
"Em outras palavras, se o recolhimento antecipado do débito não representar vantagem significativa para o devedor, seria letra-morta a opção conferida por meio do art. 12, inciso II, da Lei 8.443/1992 e do art. 202, inciso II, do Regimento Interno do TCU. 
Ocorre que, se o responsável, mesmo após o recolhimento tempestivo do valor indicado no ofício citatório, puder ser condenado a pagar os juros de mora pela dívida anteriormente calculada, a vantagem dessa opção para o gestor, na maioria dos casos práticos, seria muito reduzida." 
9.	Deste modo, o Min. Bruno Dantas trata a previsão regimental como um incentivo ao recolhimento administrativo do débito. Por esse mesmo ângulo, apresento excerto do voto condutor do Acórdão 11233/2015-TCU-Segunda Câmara, Rel. Min. Ana Arraes (grifos acrescidos) :  
"11. Quanto à incidência de juros de mora sobre o pagamento parcelado, destacou que o débito, devidamente atualizado, somente poderia ser quitado sem juros se o pagamento fosse realizado no prazo improrrogável de 15 dias concedido pelo TCU, nos termos do art. 202, §4º, do Regimento Interno. O recolhimento nesses termos é que caracterizaria a liquidação tempestiva da dívida (art. 202, inciso II, do Regimento Interno) .  
12.	A intenção do art. 202 do Regimento Interno foi estimular e viabilizar ressarcimentos de valores corrigidos ao erário, conforme preconiza o §1º daquele dispositivo: (...) 
13.	Como se percebe, a regra é cobrar o débito atualizado, de todos os responsáveis, por ocasião da citação. Procura-se estimular o pagamento de forma administrativa e amigável. Caso não logrado êxito, ocorre a condenação e aplicam-se juros de mora. No caso em exame, a responsável procura quitar o débito na esfera administrativa, não foi condenada pelo TCU e sua boa-fé, assim como a dos demais responsáveis, será avaliada por ocasião do julgamento de mérito do processo." 
10.	Assim, conforme os precedentes assinalados, o objetivo do RI/TCU é afastar os juros de mora como forma de estímulo ao pronto adimplemento da obrigação na esfera administrativa, quando da citação, ocasião em que apenas se atualiza o valor devido.  
11.	No caso em apreço, por intermédio do Ofício 3007/2015 - TCU/Secex-SP, de 20/10/2015 (peça 22) , o Tribunal citou o Instituto Nacional de Saúde no Trabalho (INST) para que apresentasse alegações de defesa quanto a irregularidades na execução do Convênio 1404/1998, celebrado com a Fundação Jorge Duprat Figueiredo de Segurança e Medicina do Trabalho e/ou, como forma alternativa, recolhesse aos cofres da entidade credora os valores históricos atualizados monetariamente desde as respectivas datas de ocorrência até o efetivo recolhimento. Ainda, o Anexo I do referido ofício encaminhou o detalhamento do cálculo para o recolhimento do débito sem a incidência dos juros de mora. 
12.	O texto do ofício aliado à previsão regimental demonstra que a alternativa para recolhimento do valor atualizado na fase de citação gerou expectativa ao INST de quitação do valor devido como forma de resolução da dívida. Na certeza de que a liquidação antecipada do débito afastaria qualquer condenação, a instituição recolheu o valor do débito atualizado até a data do depósito, no total de R$ 863.386,91, em 19/11/2015 (peças 34 e 35) e não produziu defesa quanto às ocorrências apontadas no ofício citatório. Desconsiderar a alternativa do pagamento atualizado disponibilizada à entidade macula o direito constitucional à ampla defesa, eis que o instituto não cogitou a hipótese de que, mesmo recolhendo o débito na fase de citação, pudesse ainda vir a ser condenado em débito (juros de mora) .  
13.	À vista disso, a incidência de juros de mora nesta fase processual contraria previsão regimental expressa e configura afronta ao princípio da lealdade processual, do qual deflui a boa-fé objetiva das partes que compõem as relações jurídicas. A solução de conflitos entre o Estado e as partes perpassa pela utilização de instrumentos processuais eficazes, destituídos de ruídos, distorções ou deformidades. Nesta acepção, ressalto que o Código de Processo Civil registra expressamente o princípio da lealdade processual por meio do dever de as partes atuarem com boa-fé (art. 5º) . 
14.	Uma segunda implicação relevante da postulação dos juros na seara recursal é a quebra do princípio da confiança, elemento integrante da segurança jurídica e do estado de direito, oriundo da boa-fé objetiva, que se traduz na confiabilidade dos tutelados depositada na inalterabilidade da situação e no decurso de tempo razoável dos atos e procedimentos do Estado. 
15.	Com as devidas vênias, acatar o posicionamento do MP/TCU no caso concreto equivaleria ao TCU agir de forma contraditória ao comportamento anterior, violando a confiança e a boa-fé do INST, e conformando como antijurídica medida tendente a desconsiderar a possibilidade de recolhimento do débito atualizado (sem juros) nos termos autorizados pelo RI/TCU e reproduzidos no ofício de citação.  
16.	Nessa linha, a condenação aos juros de mora teria como consequência afronta ao princípio geral de direito da vedação ao comportamento contraditório (tutela da confiança legítima ou, ainda, nemo potest venire contra factum proprium) , interrelacionado à boa-fé objetiva e originário da garantia constitucional da dignidade da pessoa humana. O princípio da vedação do comportamento contraditório impõe a coerência na prática dos atos públicos, a proteção da confiança na contraparte e proíbe conduta ou ato contrário àquele praticado, tendo em vista o risco de violação de expectativas legítimas despertadas e efeitos indesejáveis aqueles que agiram de boafé processual.  
17.	Nesse sentido, o Superior Tribunal de Justiça (STJ) ensina que, "havendo real contradição entre dois comportamentos, significando o segundo quebra injustificada da confiança gerada pela prática do primeiro, em prejuízo da contraparte, não é admissível dar eficácia à conduta posterior - venire contra factum proprium" (AREsp 484.095-PE (2014/0052102-8, Rel. Min. Luis Felipe Salomão) . Para o Supremo Tribunal Federal (STF) , "ninguém pode se opor a fato a que tenha dado causa; é esta a essência do brocardo latino nemo potest venire contra factum proprium" (ACO 652/PI, Pleno, Rel. Min. Luiz Fux, DJe de 30/10/14) . 
18.	Por todo o exposto, no caso concreto, perfilho do entendimento do Rel. Min. Bruno Dantas (Acórdão 2144/2018-TCU-Plenário) dada a fundamentação de sua decisão com base em previsão regimental expressa, em respeito à boa-fé objetiva do INST, e aos princípios da lealdade processual, da confiança e da vedação ao comportamento contraditório. Nesse sentido, o pagamento tempestivo do débito atualizado, após a citação da entidade de natureza privada, opera sua quitação, não cabendo a incidência de juros quando do julgamento de mérito do processo. A boa-fé, nesta hipótese, passa a ser avaliada para efeito de julgamento das contas. Em conclusão, entendo que a adoção de entendimento diverso, conforme legalidade estrita, perpassaria pela necessária alteração do Regimento Interno do Tribunal.  (Acresci grifos) 
19.	Em consequência, afastado o pagamento dos juros de mora no caso concreto (débito) , resta prejudicada a tese de prescrição do direito de ressarcimento ao erário, motivo pelo qual entendo por desnecessário discorrer sobre o tema.  
20.	Ante o exposto, com fundamento nos arts. 32, inciso I, e 33 da Lei 8.443/1992, proponho o conhecimento e a negativa de provimento ao recurso de reconsideração interposto pelo MP/TCU, representado pela Subprocuradora-Geral Cristina Machado da Costa e Silva.
4.	Logo em seguida, o representante do Ministério Público junto ao TCU, Procurador Rodrigo Medeiros de Lima, apresentou parecer parcialmente convergente com a proposta original do auditor-instrutor e do diretor da Serur, e o qual transcrevo, naquilo que julgo essencial, verbis: 
 (omissis) 
35.	O Ministério Público manifesta-se de acordo com a conclusão apresentada pelo AUFC da Serur (peça 122) , apoiada pelo diretor da unidade técnica (peça 123) , no sentido de que " (...) o recolhimento do valor atualizado do débito na fase citatória, quando não reconhecida a boa-fé do responsável, não proporciona quitação da dívida, tendo em vista a incidência legal de juros de mora." (parágrafo 7 da instrução à peça 122, p. 11) . Propõe, contudo, desfecho coincidente apenas em parte com aquele que constou ao final da instrução à peça 122. 
36.	Como não restou reconhecida a boa-fé dos dirigentes do Inst, discordamos da possibilidade de se conferir quitação aos responsáveis em face do recolhimento, apenas, do valor do débito atualizado, sem a incidência dos juros de mora. 
37.	Conforme bem explorado na peça recursal pela Procuradora-Geral, duas condições, além da inexistência de "outra irregularidade nas contas" (parte final do § 2° do art. 12, inciso II, da Lei 8.443/1992) , devem ser satisfeitas para o afastamento dos juros de mora: recolhimento tempestivo do débito - atualizado monetariamente - e reconhecimento da boa-fé. O Inst satisfez a primeira condição, mas seus dirigentes não satisfizeram a segunda exigência. 
38.	Quando o Inst recolheu a "quantia devida" indicada no ofício citatório - referenciada no art. 12, inciso II, da Lei 8.443/1992 -, deveria ter atentado para a redação do § 2° do referido artigo da Lei Orgânica/TCU, visto que não haveria garantia, quando do recolhimento do débito atualizado na fase de citação, de que a entidade e os demais responsáveis solidários não teriam que recolher, em momento posterior, os juros de mora. Tal juízo somente pode ser feito pelo Tribunal quando da "oportunidade da resposta à citação" (§ 2° do art. 12 da Lei 8.443/1992) ou do julgamento das contas - quando não são apresentadas alegações de defesa pelo responsável, na forma como optou o Inst, no caso concreto -, ocasiões em que se realiza a análise da boa-fé. 
39.	Desse modo, não havendo outra irregularidade nas contas, o recolhimento do débito atualizado monetariamente ainda dependeria do implemento de condição adicional para que se operasse, de fato e de direito, a quitação do débito, qual seja o reconhecimento da boa-fé pelo Tribunal, nos termos do § 2º do art. 12 da Lei 8.443/1992. 
40.	Considerando, em concordância com a Procuradora-Geral Cristina Machado, que a mora deve incidir sobre o valor do débito desde o momento em que a irregularidade é cometida, o que se discute, quanto ao primeiro foco do recurso, é a prerrogativa que a Lei 8.443/1992 confere ao Tribunal de renunciar, ou não, aos juros moratórios. 
41.	Como a lei exige o reconhecimento da boa-fé para que se dê a dispensa dos juros, podese aventar, assim como o fez a recorrente, que o art. 202, § 1º, do Regimento Interno/TCU, a seguir transcrito, criou hipótese de renúncia aos juros moratórios não prevista em lei: 
Art. 202. Verificada irregularidade nas contas, o relator ou o Tribunal: 
 (...) 
II - se houver débito, ordenará a citação do responsável para que, no prazo de quinze dias, apresente alegações de defesa ou recolha a quantia devida, ou ainda, a seu critério, adote ambas as providências; 
§ 1º Os débitos serão atualizados monetariamente e, caso o responsável venha a ser condenado pelo Tribunal, serão acrescidos de juros de mora, nos termos da legislação vigente, devendo-se registrar expressamente essas informações no expediente citatório. (grifos nossos) 
42.	Há que se reconhecer que a leitura isolada do art. 202, § 1º, do Regimento Interno/TCU pode conferir a interpretação de que, apenas em caso de condenação (quando do julgamento de contas) , poderiam incidir os juros moratórios sobre o valor do débito resultante da condenação (vide parágrafo 42 do voto condutor do Acórdão 2144/2018-TCU-Plenário) . 
43.	No entanto, em uma interpretação sistemática dos §§ 1º a 6º do art. 202 do Regimento Interno/TCU, é possível extrair que não foram disciplinadas, regimentalmente, as consequências decorrentes do recolhimento do débito atualizado ainda na fase de citação e que o pagamento do débito apenas atualizado somente acarretará a quitação ao responsável quando este:  
a)	paga a quantia atualizada ainda na fase de citação e tem, posteriormente, quando do julgamento de contas, reconhecida sua boa-fé (cumulada com a inexistência de outra irregularidade nas contas) ; ou 
b)	recolhe a quantia atualizada após o reconhecimento de sua boa-fé quando da análise da resposta à citação (art. 202, § 2º, do Regimento Interno/TCU) , mas antes do julgamento de suas contas, após ter-lhe sido concedido "novo e improrrogável prazo de quinze dias" para recolhimento (art. 202, § 3º, do Regimento Interno/TCU) . 
44.	O teor da regra regimental não permite concluir, com as devidas vênias, que o mero recolhimento do débito em momento anterior à fase de julgamento de contas (na fase de citação, por exemplo) poderia afastar a incidência dos juros de mora. 
45.	O pagamento antecipado do débito, na fase de citação, apesar de não implicar, automaticamente, a dispensa dos juros de mora, interrompe, a favor do devedor, a fluência desses juros, o que não deixa de ser um incentivo para que o recolhimento da quantia devida ocorra tão logo o responsável tenha sido citado. 
46.	Do raciocínio apresentado decorre a conclusão de que, desconsiderado o tema da prescrição da pretensão de ressarcimento, a seguir discutido, não poderia ter sido conferida quitação "do débito integral, no valor de R$ 863.386,91, em 19/11/2015" ao Inst e aos demais responsáveis que tiveram suas contas julgadas irregulares nesta TCE, na forma descrita no subitem 9.3 da deliberação recorrida. 
47.	Considerando, contudo, que as datas de ocorrência das parcelas de débito remontam ao ano de 1999 e que um dos responsáveis, em sede de contrarrazões recursais, fez menção à incidência da prescrição (punitiva, no caso - peça 115, p. 9) , faz-se necessário avaliar a possível incidência da prescrição da pretensão de ressarcimento, especificamente sobre a viabilidade de virem os responsáveis a ser condenados, em momento futuro, após a apreciação do recurso de reconsideração, a recolher o valor concernente aos juros moratórios não pagos.
 (omissis) 
91.	Em vista da especial relevância da matéria atinente à prescrição da pretensão ressarcitória, com repercussão sobre um número bastante significativo de processos, urge definição plenária da Corte de Contas, considerando o disposto no art. 16, inciso V, do Regimento Interno/TCU, a respeito não só da incorporação da tese da prescrição da pretensão de ressarcimento ao erário, mas, também, no que tange ao regime a que se submete a prescrição no controle externo, observados os parâmetros legislativos existentes. 
92.	Não obstante a urgência para definição do tema, este membro do Ministério Público de Contas da União considera prudente que o TCU, em virtude da pendência de apreciação dos embargos de declaração opostos pela AGU contra o julgamento proferido pelo STF no RE 636.886 - no qual houve, inclusive, pedido de modulação de efeitos -, aguarde a definição da Corte Suprema sobre a questão da pretensão de ressarcimento ao erário. 
93.	Mesmo sem a garantia de que a futura decisão nos aclaratórios abrangerá a prescrição na fase de conhecimento (no processo de controle externo, in casu) , por extrapolar os limites do caso concreto objeto do RE 636.886 (atinente à fase de execução de título executivo extrajudicial oriundo de decisão de Tribunal de Contas) , a sugestão adiante consignada é a de que a apreciação de parte do recurso de reconsideração seja sobrestada até que o STF aprecie os mencionados embargos de declaração. Evita-se, assim, que decisões do Tribunal venham a ser impugnadas perante o Poder Judiciário posteriormente, movimentando desnecessariamente a máquina pública. 
94.	E, uma vez proferida a decisão do STF, e conhecidos seus termos, este membro do Ministério Público de Contas da União sugere - ressalvada a possibilidade de uma definição jurisprudencial anterior - seja a matéria atinente à prescrição da pretensão ressarcitória submetida à apreciação do Plenário da Corte de Contas, com vistas a que se fixe entendimento sobre a questão de direito, a teor do art. 16, inciso V, do Regimento Interno/TCU, retomando-se, em seguida, a apreciação do restante do recurso de reconsideração. *** 
95.	Conforme conclusão apresentada anteriormente, não há condições, em vista da ocorrência da prescrição da pretensão de ressarcimento, de o Tribunal exigir do Inst e dos demais responsáveis que tiveram contas julgadas irregulares nesta TCE - excetuado o Sr. Humberto Carlos Parro - o pagamento "complementar" do débito, atinente à parcela dos juros de mora. 
96.	Apesar de a quitação consignada no subitem 9.3 do Acórdão 2144/2018-TCU-Plenário ter sido conferida aos responsáveis em desacordo com o art. 27 da Lei 8.443/1992 ("recolhimento integral (...) do débito ou da multa") , a conclusão apresentada no parágrafo precedente implica a perda de objeto do pedido apresentado pela Procuradora-Geral Cristina Machado no trecho do recurso que se referiu à condenação dos responsáveis ao pagamento dos juros de mora sobre as parcelas de débito que constaram dos ofícios citatórios emitidos nesta TCE. 
97.	Desse modo, a proposta adiante apresentada será no sentido de se conhecer do recurso de reconsideração e sobrestar parte de sua apreciação - especificamente sobre o desfecho a ser conferido em relação ao subitem 9.3 do Acórdão 2144/2018-TCU-Plenário - até que o STF se posicione sobre os embargos de declaração opostos contra a deliberação exarada no RE 636.886. Caso tal proposta de sobrestamento não venha a ser acolhida pelo TCU, o encaminhamento alternativo será pela perda de objeto do recurso de reconsideração, exclusivamente quanto ao pedido relacionado ao referido subitem 9.3 da deliberação recorrida. *** 
98.	Passa-se, por último, à análise da necessidade de adequação do modelo de ofício citatório em uso pelo Tribunal ao entendimento consignado na deliberação recorrida, conforme determinado à Segecex no subitem 9.5 do Acórdão 2144/2018-TCU-Plenário. 
99.	Em vista do raciocínio e das decorrentes conclusões apresentadas anteriormente sobre o subitem 9.3 do Acórdão 2144/2018-TCU-Plenário, cabe registrar, de pronto, que discordamos que os modelos de ofício citatório usados pelas unidades técnicas do Tribunal devam ser modificados de forma a conferir o entendimento adotado na deliberação recorrida, de que, em quaisquer casos, o responsável poderia, ainda na fase de citação, recolher o valor do débito apenas com atualização monetária, com a garantia de recebimento da posterior quitação, mesmo sem o recolhimento dos juros de mora. 
100.	Tal conclusão conduz ao necessário provimento do recurso de reconsideração no que se refere ao segundo pedido da recorrente, no sentido de que seja tornado insubsistente o subitem 9.5 do acórdão recorrido. 
101.	Não obstante se mostrar adequado o provimento parcial do recurso de reconsideração sob exame, especificamente para excluir do Acórdão 2144/2018-TCU-Plenário seu subitem 9.5, cabe avaliar possível aperfeiçoamento do modelo de ofício de citação empregado pelo Tribunal, de modo a explicar, com maior clareza, sobre os casos em que o responsável deve, ou não, recolher juros de mora sobre o débito atualizado monetariamente. 
102.	Da leitura do ofício de citação que foi emitido em 4/11/2015 e recebido pelo Inst em 6/11/2015 (peças 22  e 29) , a seguir transcrito parcialmente, verifica-se que houve referência à consequência que o não reconhecimento da boa-fé poderia acarretar aos responsáveis, especificamente quanto à necessidade de posterior complementação do débito atualizado, a partir da inclusão dos juros de mora: 
 (...) fica Vossa Senhoria, citado, com fundamento no art. 12, inciso II, da Lei 8.443/1992, para, no prazo de quinze dias, a contar do recebimento da presente comunicação, apresentar alegações de defesa quanto às ocorrências descritas a seguir e/ou recolher, (...) , aos cofres das entidades credoras, solidariamente com os responsáveis indicados, os valores históricos atualizados monetariamente desde as respectivas datas de ocorrência até o efetivo recolhimento, abatendo-se, na oportunidade, as quantias eventualmente ressarcidas, na forma da legislação em vigor. O valor total das dívidas atualizadas monetariamente até 182/1/2016 corresponde a R$ 880.480,12. 
 (...) 
4. A rejeição das alegações de defesa poderá ensejar, além do julgamento pela irregularidade das contas do responsável, a condenação ao pagamento dos débitos, os quais serão atualizados monetariamente, desde as respectivas datas de ocorrência, acrescidos dos juros de mora devidos, até a data do efetivo recolhimento, abatendo-se, na oportunidade, as quantias eventualmente ressarcida (s) , nos termos da legislação vigente (...) 
 (...) 
ANEXO II - INFORMAÇÕES COMPLEMENTARES 
 (...) 
4) A liquidação tempestiva do débito atualizado monetariamente apenas saneará o processo caso tenha sido reconhecida pelo TCU a boa-fé do responsável, bem como constatada a inexistência de outras irregularidades no processo. Nessa hipótese, o Tribunal julgará as contas regulares com ressalvas e expedirá quitação da dívida. 
 (peça 22, p. 1, 3 e 7 - grifos nossos) 
103.	Apesar de o Ofício 3.007/2015-TCU/SECEX-SP descrever as consequências a que se sujeitava o responsável, vislumbramos, agora em sede que transcende o exame de mérito do presente recurso, possibilidade de aprimoramento da redação do atual modelo de ofício de citação utilizado pelo Tribunal, conferindo-lhe maior clareza. 
104.	Transcreve-se, a seguir, de forma parcial, o modelo de ofício atualmente disponível no e-TCU, a ser observado pelas unidades técnicas do Tribunal quando da confecção de expedientes citatórios: 
 (...) apresentar: 
i) ALEGAÇÕES DE DEFESA quanto à irregularidade detalhada a seguir: 
 (...) 
e/ou RECOLHER o débito referente à irregularidade de que trata o item {1.1.a}, conforme detalhado no Anexo I deste ofício, aos cofres da (s) entidade (s) credora (s) , <>solidariamente com os responsáveis indicados, <>o (s) valor (es) histórico (s) atualizado (s) monetariamente desde a (s) respectiva (s) data (s) de ocorrência até o efetivo recolhimento, abatendo-se, na oportunidade, a (s) quantia (s) eventualmente ressarcida (s) , na forma da legislação em vigor. O valor total da (s) dívida (s) atualizada (s) monetariamente até <> corresponde a <>. 
 (...) 
3. Ressalto que a rejeição das alegações de defesa apresentadas para a irregularidade de que trata o item {1.1.a} poderá ensejar, além do julgamento pela irregularidade das contas do responsável, a condenação ao pagamento do (s) débito (s) , atualizado (s) monetariamente desde a (s) respectiva (s) data (s) de ocorrência e acrescido (s) dos juros de mora devidos, até a data do efetivo recolhimento, abatendo-se, na oportunidade, a (s) quantia (s) eventualmente ressarcida (s) , nos termos da legislação vigente, bem como a imputação de multa prevista no art. 57 da Lei 8.443/1992. O valor total da (s) dívida (s) atualizada (s) monetariamente e acrescida (s) dos juros de mora até <> corresponde a <>. 
 (...) 
6.	Ressalte-se que o mero recolhimento tempestivo do débito atualizado monetariamente não é suficiente para afastar a incidência dos juros de mora, a aplicação de sanções ou o julgamento pela irregularidade das contas. 
7.	Nos termos do §2º do art. 202 do RI/TCU, na oportunidade da resposta à citação, será examinada a ocorrência de boa-fé na conduta do responsável e a inexistência de outra irregularidade nas contas. 
8.	Caso o responsável não demonstre, em suas alegações de defesa, a ocorrência de boa-fé ou havendo outras irregularidades, o débito ora apurado será acrescido de juros de mora, abatendo-se os valores já recolhidos, e o Tribunal proferirá, desde logo, o julgamento definitivo de mérito pela irregularidade das contas, nos termos dos §§1º e 6º do art. 202 do RI/TCU. 
<> 
 (grifos nossos e do original) 
105.	Ocorre que, em 2020, a partir da edição da IN TCU 85, de 22/4/2020, foi incluído, entre outras modificações, o art. 13-A na IN TCU 71/2012, com o intuito de disciplinar o recolhimento do débito - e a mera intenção pelo recolhimento antecipado -, pelo responsável, na fase interna da TCE, na fase administrativa (anterior à instauração da TCE) e quando o processo estiver no âmbito do órgão de controle interno. 
106.	 Transcreve-se, a seguir, com adaptações, o art. 13-A, caput e §§ 4º e 6º, da IN TCU 71/2012: 
Art. 13-A. Em qualquer estágio da fase interna, o responsável pelo débito poderá recolher o valor principal integral atualizado monetariamente, sem a incidência de juros moratórios, nos termos do art. 12, § 2º, da Lei 8.443, de 16 de julho de 1992. 
§ 1º No caso de o recolhimento antecipado do débito especificado no caput ocorrer quando já instaurado o processo de tomada de contas especial, o tomador de contas instruirá os autos com as informações necessárias à verificação da boa-fé, da ocorrência de outras irregularidades nas contas, bem como o comprovante do recolhimento do débito apurado, e encaminhará imediatamente a tomada de contas especial para análise do TCU. 
 (...) 
§ 4º O recolhimento antecipado do débito previsto no caput acarretará a quitação provisória em benefício do responsável, sob condição resolutiva, no caso de o TCU não reconhecer a boa-fé do responsável ou identificar outras irregularidades nas contas. 
§ 5º Reconhecida, pelo TCU, a boa-fé do responsável, não havendo divergência quanto ao valor recolhido e desde que não haja outras irregularidades nas contas, o processo de tomada de contas especial restará sanado e as contas serão julgadas regulares ou regulares com ressalva, operando-se em definitivo a quitação dada ao responsável na fase interna. 
§ 6º Não reconhecida, pelo TCU, a boa-fé do responsável ou identificadas outras irregularidades nas contas, o processo seguirá seu curso, com a realização de citação e/ou audiência do (s) responsável (is) pelas irregularidades apuradas nos autos do processo de tomada de contas especial, com a cobrança do débito relativo aos juros de mora desde a ocorrência do fato gerador da irregularidade. 
 (grifos nossos) 
107.	O aprimoramento sugerido, que pode vir a ser realizado pela Segecex nos ofícios de citação do TCU, refere-se à inclusão de novos esclarecimentos sobre o que pode vir a ocorrer se o responsável recolher o débito atualizado monetariamente na fase de citação, mas não tiver reconhecida, em momento posterior, sua boa-fé ou houver outras irregularidades nas contas, a fim de evitar questionamentos. 
108.	Assim, será proposto que o Tribunal, de ofício - por não se inserir no escopo do recurso de reconsideração sob exame -, determine à Segecex que promova, no e-TCU, aprimoramento no modelo de ofício citatório, de modo que haja alinhamento às disposições constantes do art. 13-A da IN TCU 71/2012 e que reste definido de modo didático em quais hipóteses o responsável estará sujeito ao recolhimento do débito, atualizado monetariamente e acrescido juros de mora, quando do julgamento de suas contas pelo Tribunal. 
***
109.	 Diante do exposto, este representante do Ministério Público de Contas da União reitera sua concordância parcial em relação à proposta apresentada pelo AUFC e pelo diretor da Serur (peças 122 e 123) , sugerindo o seguinte encaminhamento para este processo: 
110.1	conhecer do recurso de reconsideração apresentado pela Procuradora-Geral Cristina Machado contra os subitens 9.3 e 9.5 do Acórdão 2144/2018-TCU-Plenário, nos termos do art. 32, inciso I, e 33 da Lei 8.443/1992; 
110.2	dar provimento parcial ao recurso de reconsideração, especificamente quanto ao pedido relacionado ao subitem 9.5 do Acórdão 2144/2018-TCU-Plenário, de modo a tornar insubsistente o referido subitem; 
110.3	determinar à Secretaria-Geral de Controle Externo (Segecex) , de ofício, que adote os procedimentos necessários ao aperfeiçoamento do modelo de ofício citatório do Tribunal, de modo que haja alinhamento às disposições constantes do art. 13-A da IN TCU 71/2012 e que reste claro em quais hipóteses o responsável estará sujeito ao recolhimento do débito atualizado monetariamente e acrescido de juros de mora, quando de sua eventual condenação; 
110.4	sobrestar a apreciação do recurso de reconsideração especificamente quanto ao subitem 9.3 do Acórdão 2144/2018-TCU-Plenário, nos termos do art. 47 da Resolução TCU 259/2014, diante da pendência da apreciação, pelo Supremo Tribunal Federal (STF) , dos embargos de declaração opostos pela Advocacia-Geral da União (AGU) contra a decisão proferida em 17/4/2020 no julgamento do Recurso Extraordinário (RE) 636.886; 
110.5	uma vez proferida a decisão do STF, e conhecidos seus termos, encaminhar este processo ao Plenário, com vistas a que se fixe entendimento sobre a questão de direito relacionada à prescrição da pretensão de ressarcimento ao erário - se já não houver feito -, com fundamento no art. 16, inciso V, do Regimento Interno/TCU, retomando-se, em seguida, a apreciação restante do recurso de reconsideração, no que tange ao subitem 9.3 do Acórdão 2144/2018-TCU-Plenário; 
110.6	alternativamente, caso não sejam acolhidas as propostas indicadas nos subitens 110.4 e 110.5, declarar a perda de objeto do recurso de reconsideração apresentado pela Procuradora-Geral Cristina Machado em relação ao subitem 9.3 do Acórdão 2144/2018-TCU-Plenário, em vista da prescrição da pretensão de ressarcimento; 
110.7	dar ciência da deliberação que vier a ser proferida pelo Tribunal à recorrente, aos responsáveis, à Fundação Jorge Duprat Figueiredo de Segurança e Medicina do Trabalho (Fundacentro) e ao Ministério da Economia (sucessor do Ministério do Trabalho) ..
É o relatório.

não há.

TOMADA DE CONTAS ESPECIAL. CONVÊNIO ENTRE A FUNDACENTRO DO ANTIGO MINISTÉRIO DO TRABALHO E O INSTITUTO NACIONAL DE SAÚDE NO TRABALHO (INST). EXECUÇÃO PARCIAL DO OBJETO. AUSÊNCIA PARCIAL DE NEXO FINANCEIRO ENTRE OS RECURSOS RECEBIDOS E APLICADOS. RECOLHIMENTO DO DÉBITO PELO INST ATUALIZADO MONETARIAMENTE. REVELIA DE DOIS RESPONSÁVEIS. CONTAS IRREGULARES. QUITAÇÃO. PRESCRIÇÃO DA PRETENSÃO PUNITIVA. RECURSO DE RECONSIDERAÇÃO APRESENTADO PELO MPTCU: NÃO RECONHECIMENTO DA BOA-FÉ DEVE RESULTAR NA COBRANÇA DE JUROS DE MORA. PRINCÍPIOS DA SEGURANÇA JURÍDICA, DA LEALDADE, E DA VEDAÇÃO DO COMPORTAMENTO CONTRADITÓRIO COMO COROLÁRIOS DO DEVIDO PROCESSO. PAGAMENTO TEMPESTIVO DO DÉBITO ATUALIZADO MONETARIAMENTE: QUITAÇÃO. PRECEDENTES. CONHECIMENTO E NÃO PROVIMENTO PARA MANTER A DECISÃO RECORRIDA.

TOMADA DE CONTAS ESPECIAL (TCE)

Secretaria de Recursos (Serur); Secretaria de Controle Externo de Tomada de Contas Especial (SecexTCE).

Inicialmente, registro que atuo nestes autos por força do disposto no art. 152 do Regimento Interno do TCU.
2.	Em análise recurso de reconsideração interposto pelo Ministério Público junto ao TCU em face do Acórdão 2144/2018-TCU-Plenário (peça 77) , de relatoria do Ministro Bruno Dantas, por meio do qual esta Corte julgou irregulares as contas de Vicente Paulo da Silva, de João Vaccari Neto, de Remígio Todeschini e do Instituto Nacional de Saúde no Trabalho - INST, reconheceu a prescrição da pretensão punitiva da multa e considerou a dívida quitada após o recolhimento do débito atualizado monetariamente pelo INST.
3.	Presentes os requisitos de admissibilidade fixados nos arts. 32, inciso I e 33, da Lei 8.443/1992, impõe-se o conhecimento do recurso, em ratificação ao despacho proferido pelo Ministro José Múcio Monteiro à peça 86.
4.	O julgamento das contas dos responsáveis pela irregularidade se deu em razão da execução apenas parcial do Convênio 1404/1998 (Siafi 373754) , assinado em 18 de agosto de 1999, e que teve por objetivo "disseminar a perspectiva preventiva de saúde coletiva no seio dos trabalhadores", com recursos repassados pela Fundacentro, vinculada ao então Ministério do Trabalho e Emprego.
5.	Após idas e vindas tanto no âmbito do Ministério do Trabalho, quanto no da Justiça Federal, na qual o Instituto Nacional de Saúde no Trabalho ingressou com ação revisional de dívida contra a rejeição das contas pela concedente, e a qual foi julgada improcedente (peça 9, p. 1-2) , houve apresentação de documentação adicional pelo INST, o que resultou no encaminhamento proposto pela  Comissão de TCE no âmbito da Fundacentro pelo débito quantificado originário de R$ 341.510,40  (peça 8, p. 523-524) , de um total previsto de R$ 765.846,00, sendo R$ 379.341,62 repassados pelo Ministério.
6.	No âmbito do TCU, os senhores Vicente Paulo da Silva e João Vaccari Neto, embora cientes das notificações feitas, não apresentaram defesa, tendo sido reconhecida a revelia. Já o INST, também regularmente citado, não apresentou justificativas quanto às ocorrências mencionadas no ofício citatório, no entanto efetuou o recolhimento do valor do débito aos cofres da Fundacentro, atualizado monetariamente até a data de pagamento, na quantia de R$ 863.386,91, conforme demonstram os comprovantes às peças 34-36.
7.	Posta assim a questão, o Tribunal deliberou, mediante o Acórdão 2144/2018-TCU-Plenário (peça 77) , de relatoria do Exmo. Ministro Bruno Dantas, julgar irregulares as contas dos responsáveis, mas com o reconhecimento da quitação do débito recolhido ainda na fase de citação e atualizado monetariamente, além de firmar as seguintes teses, chanceladas pelo Plenário da Corte:
	i. O pagamento tempestivo do débito, atualizado monetariamente, em fase de citação opera sua quitação, não cabendo a incidência de juros quando do julgamento do processo.
	ii. Ainda que o débito seja quitado, deverá ser realizada a análise de boa-fé e verificação quanto à existência de outras irregularidades nas contas, o que poderá ensejar o julgamento pela irregularidade das contas e a aplicação da multa prevista no art. 58, inciso II, da Lei 8.443/1992.
	iii. Apenas mediante o reconhecimento da quitação do débito, da ocorrência de boa-fé e da inexistência de outras irregularidades as contas poderão ser julgadas regulares com ressalvas, nos termos do art. 12, § 2°, da Lei 8.443/1992 e do art. 202, § 4°, do Regimento Interno do TCU.
	iv. Não obstante a jurisprudência majoritária do Tribunal seja no sentido de que o recolhimento antecipado do débito não se mostra suficiente para quitar a dívida, há precedentes do TCU que admitem interpretação diversa, no sentido de que o recolhimento da dívida atualizada monetariamente na fase de citação, opera a quitação do débito;
	v. Se o legislador, por meio da Lei Orgânica do TCU e de seu Regimento Interno, consignou a possibilidade de recolhimento antecipado do débito como alternativa à apresentação de defesa do responsável (hipótese destes autos) , essa opção deve ser plausível e efetiva ao responsável, sob pena de desincentivo ao ressarcimento do erário.
8.	A decisão recorrida determinou ainda à Segecex que adotasse os procedimentos necessários à adequação do modelo de ofício citatório do Tribunal ao entendimento consignado pelo pleno do Tribunal (item 9.5 do acórdão) .
9.	O recurso de reconsideração interposto pelo MPTCU, na pessoa da Procuradora-Geral Cristina Machado da Costa e Silva (peça 82) , divergiu do entendimento exarado no decisum atacado, e requereu a condenação dos responsáveis pelo valor correspondente aos juros de mora eventualmente incidentes sobre o débito já recolhido, com base nos seguintes fundamentos que ora sintetizo:
	i. Não é possível reconhecer a quitação do débito atualizado monetariamente sem a incidência de juros moratórios pois para isso o Tribunal deveria reconhecer a boa-fé e a inexistência de outras irregularidades, após a citação de responsáveis no âmbito do TCU;
	ii. A própria Secex-SP e o Plenário do Tribunal reconheceram a ausência de boa-fé, embora não houvesse outras irregularidades nas contas apreciadas, conforme exigência dos artigos 12, II e §2º e 19 da Lei 8.443/1992 e art. 202, § 1º, do Regimento Interno do TCU;
	iii. O pagamento antecipado do débito, atualizado monetariamente, produz apenas "purgação parcial da mora", restando pendente o pagamento dos juros de mora;
	iv. É desnecessária a determinação para alterar o modelo de citação expedido pelo Tribunal de Contas da União pois o atual modelo já detém todos os requisitos necessários à validade daquele ato processual, em especial porque indica, em seu anexo II, que a liquidação tempestiva do débito atualizado monetariamente apenas saneará o processo caso tenha sido reconhecida pelo TCU a boa-fé do responsável, bem como constatada a inexistência de outras irregularidades.
10.	Instada a se debruçar sobre os argumentos recursais, a Serur, na proposta do auditor-instrutor, propõe dar provimento ao recurso do Parquet especializado, no sentido de se não for reconhecida a boa-fé do responsável não se opera a quitação da dívida, tendo em vista a incidência legal dos juros de mora (peça 122) . A instrução técnica tratou ainda da prescrição do ressarcimento do débito residual relativo aos juros de mora, em razão do julgado do Supremo Tribunal Federal (RE 636.886, Tema 899 de repercussão geral) que concluiu pela prescritibilidade quinquenal do direito de ressarcimento ao erário, e propôs o sobrestamento do recurso, até que sobreviesse orientação específica do TCU sobre o tema.
11.	Já o Secretário da Serur, em pronunciamento divergente quanto à questão central da não incidência dos juros de mora quando do pagamento antecipado do débito (peça 124) , manifestou-se no sentido de que:
	i. O texto do ofício aliado à previsão regimental demonstra que a alternativa para recolhimento do valor atualizado na fase de citação gerou expectativa ao INST de quitação do valor devido como forma de resolução da dívida, o que motivou o pagamento antecipado do débito no valor de R$ 863.386,91;
	ii. A incidência de juros de mora nesta fase processual significaria a quebra dos princípios da confiança, elemento integrante da segurança jurídica e do estado de direito, bem como da lealdade processual, ambos oriundos da boa-fé objetiva das partes que compõem as relações jurídicas;
	iii. Acolher o posicionamento do MP/TCU, no caso concreto, significaria agir de forma contrária ao posicionamento anterior do Tribunal, em ofensa ao princípio da vedação do comportamento contraditório, que "impõe a coerência na prática dos atos públicos, a proteção da confiança na contraparte e proíbe conduta ou ato contrário àquele praticado, tendo em vista o risco de violação de expectativas legítimas despertadas e efeitos indesejáveis aqueles que agiram de boa-fé processual".
	iv. Afastado o pagamento dos juros de mora, restaria prejudicada a discussão acerca da prescrição do direito de ressarcimento ao erário.
12.	Em sua manifestação nos autos, o representante do Ministério Público especializado, Procurador Rodrigo Medeiros de Lima, emitiu parecer à peça 127, parcialmente transcrito no relatório, no qual enfrenta as teses do pagamento antecipado do débito e da prescrição de ressarcimento, ao passo em que diverge do Secretário da Secretaria de Recursos e acompanha parcialmente o encaminhamento alvitrado pelo auditor-instrutor e pelo diretor da Serur, para dar provimento parcial ao recurso, tornar insubsistente o subitem 9.5 do acórdão recorrido e sobrestar a apreciação do recurso quanto ao subitem 9.3, diante da pendência da apreciação, pelo Supremo Tribunal Federal, dos embargos opostos pela AGU no RE 636.886 (prescrição) , com base nas seguintes premissas:
	i. Uma interpretação sistemática dos §§ 1º a 6º do art. 202 do RI/TCU indica que não foram disciplinadas as consequências derivadas do recolhimento do débito atualizado na fase de citação, e que o referido pagamento com atualização monetária só acarretará a quitação do responsável se reconhecida posteriormente pelo Tribunal a sua boa-fé, cumulada com a inexistência de outras irregularidades, facultada a concessão de novo e improrrogável prazo de quinze dias, se ainda não recolhido o débito; 
	ii. o pagamento antecipado do débito, na fase de citação, não obstante não implicar a dispensa automática dos juros de mora, interrompe a sua fluência, o que não deixa de ser um incentivo para o recolhimento dívida;
	iii. o art. 13-A, §§ 4º a 6º, da IN TCU 71/2012, pode ter sua redação aprimorada com vistas a prever a quitação provisória em benefício do responsável quando do recolhimento antecipado do débito, sob condição resolutiva de o Tribunal não reconhecer a boa-fé ou identificar outras irregularidades, hipótese em que os juros poderão ser cobrados em débito separado, desde a ocorrência do fato gerador. 
	iv. Mesmo sem a garantia de que a decisão do STF nos aclaratórios abrangerá a prescrição na fase de conhecimento do processo de controle externo, sugere sobrestar a análise do recurso quanto à quitação ou não do débito (subitem 9.3 do acórdão recorrido) .
13.	Feito esse intróito, passo a decidir. 
II
14.	Adianto que me alinho à tese exposta pelo titular da Secretaria de Recursos, no sentido de negar provimento ao recurso de reconsideração interposto pelo Parquet especializado, para manter os exatos termos do Acórdão 2.144/2018, referendado pelo Plenário.
15.	Não obstante as judiciosas ponderações da ilustre Procuradora-Geral, concernentes à interpretação de que o Regimento Interno do TCU e a sua Lei Orgânica não permitem o pagamento antecipado do débito, atualizado monetariamente, como condição suficiente para quitação da dívida, entendo que tais dispositivos devem ser interpretados, no caso concreto, à luz dos princípios da segurança jurídica, da razoabilidade e proporcionalidade, da proteção da confiança em favor do administrado, bem como da lealdade processual e da vedação do comportamento contraditório.
16.	Quanto ao princípio da segurança jurídica, que congloba os princípios da confiança legítima e o da lealdade processual, entendo que se revela como instituto idôneo a obstar intervenções estatais que comprometam projetos e expectativas já consolidados, notadamente quando estes se orientaram por uma prévia manifestação estatal. Reclamam esses brocardos um elevado grau de respeito aos efeitos concretos já consolidados, por exemplo, por meio de decisões desta Corte de Contas. A esse respeito, faço menção a Valter Shuenquener de Araújo[footnoteRef:2]: [2:  ARAÚJO, Valter Shuenquener. O princípio da proteção da confiança: uma nova forma de tutela do cidadão diante do Estado. Rio de Janeiro: Impetus, 2009, p. 159] 
"o princípio da proteção da confiança precisa consagrar a possibilidade de defesa de determinadas posições jurídicas do Judiciário e pelo Executivo. Ele tem como propósitos específicos preservar a posição jurídica alcançada pelo particular e, ainda, assegurar uma continuidade das normas do ordenamento. Trata-se de um instituto que impõe freios e contra um excessivo dinamismo do Estado que seja capaz de descortejar a confiança dos administrados. Serve como uma justa medida para confinar o poder das autoridades estatais e prevenir violações dos interesses de particulares que atuaram com esteio na confiança." 
17.	Também Almiro do Couto e Silva[footnoteRef:3] encarece a ideia de que a proteção da confiança, em sua feição subjetiva, busca salvaguardar as legítimas expectativas do particular, impedindo a Administração de invalidar atos administrativos ou eventualmente indenizando-os por eventuais danos decorrentes da invalidação e, verbis: [3:  COUTO E SILVA, Almiro do. O princípio da segurança jurídica (proteção da confiança) no Direito Público brasileiro e o direito da administração pública de anular os seus próprios atos administrativos: o prazo decadencial do art. 54 da lei do processo administrativo da União (Lei n° 9.784/1999) . Revista de direito administrativo, vol. 237, jul./set., 2004. p. 272] 
"Impõe ao Estado limitações na liberdade de alterar sua conduta e de modificar atos que produziram vantagens para os destinatários, mesmo quando ilegais, ou atribui-lhe consequências patrimoniais por essas alterações, sempre em virtude da crença gerada nos beneficiários, nos administrados ou na sociedade em geral de que aqueles atos eram legítimos, tudo fazendo razoavelmente supor que seriam mantidos. Parece importante destacar, nesse contexto, que os atos do Poder Público gozam da aparência e da presunção de legitimidade, fatores que, no arco da história, em diferentes situações, têm justificado sua conservação no mundo jurídico, mesmo quando aqueles atos se apresentem eivados de graves vícios."  
18.	Feitas essas referências, e no balançar de olhos em face do caso concreto, verifico que o texto do ofício citatório dirigido aos responsáveis, aliado à previsão regimental do § 1º, do art. 202 do RI/TCU, colmatam um vetor normativo que funciona como incentivo ao recolhimento antecipado do débito, e que, somente se não realizado o pagamento monetariamente atualizado na fase de citação, o Tribunal poderá condenar o responsável em débito capitalizado com juros de mora, que incidirão a partir do evento danoso, a teor da Súmula 54 do Superior Tribunal de Justiça e dos artigos 188 e 398 do Código Civil.
19.	De dentro dessa perspectiva, considero que o débito em apreço, constituído a partir de convênio firmado em 1999, o que inclusive ensejou o reconhecimento da prescrição da pretensão punitiva, não obstou a que o Instituto responsável, quando chamado em citação pelo TCU em 5/11/2015 (peças 22 e 29) , para que apresentasse alegações de defesa ou recolhesse os valores históricos atualizados monetariamente na forma detalhada no Anexo I do referido ofício citatório, inclusive com indicação do valor, imediatamente recolhesse o valor da dívida atualizada (peça 34, p. 4-5) , no valor de R$ 863.386,91. Reproduzo excerto do ofício de citação, por ilustrativo:
"...fica o Instituto Nacional de Saúde no Trabalho - INST, na pessoa de seu representante legal, citado, com fundamento no art. 12, inciso II, da Lei 8.443/1992, para, no prazo de quinze dias, a contar do recebimento da presente comunicação, apresentar alegações de defesa quanto às ocorrências descritas a seguir e/ou recolher, conforme detalhado no Anexo I deste ofício, aos cofres da entidade credora, solidariamente com os responsáveis indicados, os valores históricos atualizados monetariamente desde as respectivas datas de ocorrência até o efetivo recolhimento, abatendo-se, na oportunidade, as quantias eventualmente ressarcidas, na forma da legislação em vigor. O valor total das dívidas atualizadas monetariamente até 20/10/2015 corresponde a R$ 856.360,06". (Grifos meus) 
20.	Reconheço que o ofício citatório contém disposição aparentemente conflitante com o comando inicial, no sentido de prever a possibilidade de imputação de juros de mora, caso as alegações de defesa eventualmente apresentadas não fossem acolhidas pelo Tribunal, conforme item 4 da missiva:
"4. A rejeição das alegações de defesa poderá ensejar, além do julgamento pela irregularidade das contas do responsável, a condenação ao pagamento dos débitos, os quais serão atualizados monetariamente, desde as respectivas datas de ocorrência, acrescidos dos juros de mora devidos, até a data do efetivo recolhimento, abatendo-se, na oportunidade, as quantias eventualmente ressarcida (s) , nos termos da legislação vigente, bem como a imputação de multa prevista nos arts. 57 e 58 da Lei 8.443/1992. O valor total das dívidas atualizadas monetariamente e acrescidas dos juros de mora até 20/10/2015 corresponde a R$ 2.118.774,89".  
21.	Logo em seguida, no anexo II, o ofício de citação torna a informar que a liquidação tempestiva do débito atualizado monetariamente apenas saneará o processo caso tenha sido reconhecida pelo TCU a boa-fé do responsável, bem como constatada a inexistência de outras irregularidades no processo, hipótese em que as contas serão julgadas regulares com ressalvas e com quitação da dívida (item 4) .
22.	De dentro dessa realidade, é perfeitamente razoável a interpretação feita pelo destinatário de que a condenação do responsável em débito, acrescido dos juros moratórios, é cabível apenas se o interessado não se prontificou a recolher o débito na forma instada, prima facie, pelo Ofício de Citação, ou seja, com o recolhimento do débito detalhado no Anexo I da missiva, atualizado monetariamente, bem como a possibilidade de apresentar alegações de defesa.
23.	Não foi outro o entendimento esposado pelo Plenário do Tribunal no Acórdão 2144/2018-TCU-Plenário, ora recorrido, e que trilhou a tese do voto condutor do Exmo. Ministro Bruno Dantas, conforme pontuou o Secretário da Serur, introduzindo uma guinada jurisprudencial desta Corte, no sentido de que a melhor interpretação a ser conferida ao art. 12 da Lei 8.443/1992 e ao art. 202 do RI/TCU, é de que restaria desarrazoado que, após o pagamento atualizado do valor do débito, o jurisdicionado se visse instado a recalcular o valor da dívida, para que se sujeitasse a um segundo débito, correspondente ao valor dos juros moratórios, na linha do que propõe o Ministério Público junto ao TCU. 
24.	Com essa diretiva em tela, pode-se concluir que o pagamento tempestivo do débito na fase de citação, atualizado monetariamente, opera sua quitação, não mais cabendo a incidência de juros quando do julgamento do processo. Todavia, caso não reste caracterizada a boa-fé do responsável ou na subsistência de outras irregularidades, as contas serão julgadas irregulares com aplicação da multa prevista no art. 58, inciso I, da Lei 8.443/1992. Dito de outro modo, o reconhecimento da boa-fé tornou-se requisito para o julgamento pela regularidade ou regularidade com ressalva das contas.
25.	Não tem sido outra a ratio decidendi da jurisprudência mais recente desta Corte, lavrada após a decisão recorrida, e de cujos excertos transcrevo a seguir:
"116. Esclareço que o pagamento tempestivo do débito, assim considerado aquele realizado logo após a citação, atualizado monetariamente, opera sua quitação, não cabendo a incidência de juros quando do julgamento de mérito do processo.
117. No caso vertente, os responsáveis exerceram seu direito legítimo de apenas apresentar defesa, sem quitar o débito discriminado nas respectivas citações. Ao fazê-lo, abriram mão do benefício acima descrito e assumiram o risco de, em caso de condenação futura, arcar com o pagamento dos consectários legais. Dito de outra forma, operou-se a preclusão temporal do direito de a parte exercer essa específica faculdade processual. 
118. Destaco que o benefício da dispensa dos juros moratórios, nas condições acima citadas, foi instituído visando estimular o pronto adimplemento da obrigação assumida. Por outro lado, caso se conceda essa isenção independentemente do momento em que o pagamento for realizado, poderá haver um incentivo para que ele não ocorra de forma tempestiva". (Acórdão 430/2020-TCU-Plenário, relator Min. Benjamin Zymler) 
"O pagamento tempestivo do débito na fase de citação, atualizado monetariamente, opera sua quitação, não cabendo a incidência de juros quando do julgamento do processo. Todavia, caso não reste caracterizada a boa-fé do responsável ou na subsistência de outras irregularidades, as contas serão julgadas irregulares com aplicação da multa prevista no art. 58, inciso I, da Lei 8.443/1992". (Acórdão 1143/2019-TCU-Primeira Câmara, rel. Min. Benjamin Zymler - Ementa de jurisprudência sistematizada) 
"O pagamento tempestivo do débito, atualizado monetariamente, após a concessão de novo e improrrogável prazo opera sua quitação, não cabendo a incidência de juros quando do julgamento de mérito do processo" (Acórdão 3976/2019-TCU-Primeira Câmara, relator Min. Walton Alencar Rodrigues - Ementa de jurisprudência sistematizada) 
43. Fazendo um contraponto com o pagamento do débito na fase de citação no TCU, tem-se que, em entendimento recente, esta Corte de Contas consignou que o pagamento tempestivo do débito, atualizado monetariamente, em fase de citação opera sua quitação, não cabendo a incidência de juros quando do julgamento do processo [Acórdão 2144/2018-TCU-Plenário, Relator Ministro Bruno Dantas. (...) Com isso, há que se reconhecer que a composição da dívida feita a partir da Lei Complementar Municipal 184/2011 pode resultar num recolhimento final de valor superior ao que seria obtido com a aplicação desse entendimento de atualização da dívida adotado recentemente pelo TCU. Em sendo assim, não vislumbro irregularidades no acordo firmado para o recolhimento dos valores devidos pelo Hospital ao Fundo Municipal de Saúde de Dourados/MS, pois, ao fim e ao cabo, o que importa é a recomposição do referido Fundo  (Acórdão 1477/2019-TCU-Plenário, de minha relatoria) (Acresci grifos) 
26.	Mesmo antes da prolação do Acórdão ora vergastado pelo órgão ministerial, colhi julgados desta Corte que se amoldam à tese consagrada pelo decisum combatido:
"Destaco que o débito em comento, devidamente atualizado, somente poderia ser quitado sem juros se o pagamento fosse realizado no prazo improrrogável de 15 dias concedido pelo Tribunal, de acordo com o que prevê o art. 202, § 4º, do RI/TCU, considerando, neste caso, que o débito de fato estaria sendo liquidado tempestivamente. A exigência para a não incidência dos encargos legais é que o débito seja pago no prazo improrrogável de 15 dias, à luz do que dispõe o art. 202, inciso II, do RI/TCU. No caso de parcelamento, entendo que os encargos são devidos". (Acórdão 11233/2015-TCU-Segunda Câmara, rel. Min. Ana Arraes) (Acresci grifos) 
"8. Conforme apontado no item 2.1 acima, a empresa Valore Pesquisa de Opinião e Mercado Ltda. figura como responsável solidária no débito no valor de R$ 28.750,00. Mesmo considerando o fato de essa empresa ter sido revel em relação à citação promovida por este Tribunal, entendo que a sua manifestação de intenção de quitação da dívida é fator que deve ser considerado excepcionalmente, na busca ao melhor atendimento ao interesse público, para que, nos termos do art. 12, § 1º, da Lei 8.443/1992, lhe seja concedido novo prazo para que recolha a importância devida.
9. Cabe esclarecer, entretanto, que o pedido de parcelamento da dívida sem a incidência de juros não encontra amparo normativo. A dívida poderá ser quitada no prazo de quinze dias sem a incidência de juros, mas em sua totalidade, corrigida monetariamente (art. 202, §§ 3º e 4º do RI/TCU) . Na hipótese da opção pelo parcelamento da dívida, incidirão sobre cada parcela, corrigida monetariamente, os correspondentes acréscimos legais (art. 217, § 1º, do RI/TCU) . (Acórdão 1924/2013-TCU-Plenário, rel. Min. Augusto Sherman) (Acresci grifos) 
"2. De fato, o caso em apreço ajusta-se plenamente às disposições do art. 12, §2º, da Lei 8.443/92, c/c art. 202, §§ 2º e 4º, do Regimento Interno do Tribunal, verbis: (omissis) Art. 202. Verificada irregularidade nas contas, o relator ou o Tribunal: (...) § 2º Na oportunidade da resposta à citação, será examinada a ocorrência de boa-fé na conduta do responsável e a inexistência de outra irregularidade nas contas. (...) O §3º trata da rejeição das alegações de defesa quando verificada a hipótese do §2º. Todavia, esse dispositivo não se aplica neste processo, em vista do recolhimento total do débito ainda na fase de citação. § 4º Na hipótese do parágrafo anterior, a liquidação tempestiva do débito atualizado monetariamente saneará o processo e o Tribunal julgará as contas regulares com ressalva e dará quitação ao responsável. (grifei) 4. À luz desses fatos e ponderando que o débito foi prontamente quitado, ainda na fase de citação, concluo que as presentes contas devem ser julgadas regulares, com ressalva, na forma do art. 12, §2º, da Lei 8.443/92, c/c art. 202, §§ 2º e 4º, do Regimento Interno do Tribunal, dando-se quitação aos responsáveis". (Acórdão 286/2011-TCU-Segunda Câmara, de minha relatoria) (Acresci grifos) 
27.	Verifico, desse modo, que a jurisprudência desta Corte de Contas vem se amoldando à melhor interpretação a ser dada aos dispositivos da Lei Orgânica e do Regimento Interno que tratam do recolhimento da dívida, visto que, conforme pontuou o Min. Bruno Dantas no voto condutor do Acórdão 2144/2018-TCU-Plenário:
"se o recolhimento antecipado do débito não representar vantagem significativa para o devedor, seria letra-morta a opção conferida por meio do art. 12, inciso II, da Lei 8.443/1992 e do art. 202, inciso II, do Regimento Interno do TCU. Ocorre que, se o responsável, mesmo após o recolhimento tempestivo do valor indicado no ofício citatório, puder ser condenado a pagar os juros de mora pela dívida anteriormente calculada, a vantagem dessa opção para o gestor, na maioria dos casos práticos, seria muito reduzida".
28.	Nessa ordem de ideias, não considero relevante para o deslinde deste caso a discussão suscitada pela recorrente sobre os limites do entendimento do "homem médio" na compreensão do alcance dos termos do ofício citatório dirigido aos responsáveis. Entendo que a incidência dos referidos princípios da segurança jurídica, da confiança e da vedação de comportamento contraditório, os quais entendo como corolários do devido processo legal e projeções objetivas do princípio da dignidade humana, mostram-se, a meu juízo, necessárias e suficientes para reforçar a necessidade de manter os exatos termos do Acórdão 2144/2018-TCU-Plenário, tanto no que diz respeito à quitação dada ao Instituto Nacional de Saúde no Trabalho no caso concreto, e por extensão, aos demais responsáveis, quanto à ratio desenvolvida no aresto recorrido no sentido de considerar a possibilidade de quitação do débito pelo recolhimento da dívida atualizada monetariamente na fase de citação, assim como corroboro com a determinação dada à Segecex para que adote os procedimentos necessários à adequação do modelo de ofício citatório deste Tribunal ao entendimento consignado naquele julgado.
29.	Quanto a eventuais necessidades de ajustes ou aperfeiçoamentos regimentais, em especial do art. 202 do RI/TCU, acredito que os esforços da Segecex no sentido de aprimorar as comunicações do Tribunal, podem resultar, eventualmente, em sugestões nesse sentido, a serem submetidas ao pleno desta Corte. 
30.	Nessa linha, deixo igualmente de acolher as judiciosas ponderações do ilustre representante do Ministério Público, Rodrigo Medeiros de Lima (peça 127) , que incluem proposta para adequar a redação do art. 13-A da IN TCU 71/2012, no sentido de prever a quitação provisória decorrente do recolhimento antecipado do débito, sob condição resolutiva, no caso de o TCU não vir a reconhecer a boa-fé do responsável ou identificar outras irregularidades.
31.	Isso porque reconheço ser adequada a interpretação dada pelo Acórdão 2144/2018-TCU-Plenário, de que o eventual não reconhecimento da boa-fé do responsável - hipótese destes autos -, bem como a existência de outras irregularidades além das que suscitaram o débito, devem ensejar o julgamento pela irregularidade e/ou determinar a imputação de multa com base no art. 58 da Lei 8.443/1992. E para que não parem dúvidas acerca dos limites ou da extensão do julgado recorrido, não é demasiado transcrever a fundamentação apresentada pelo relator Ministro Bruno Dantas (peça 79, p. 4) :
25. Preto no branco, o que o § 2º do art. 12 da Lei 8.443/1992 e o § 2º do art. 202 do Regimento Interno do TCU consignam é que o recolhimento antecipado do débito não é suficiente para sanear o processo. 
26. Isso significa que, independentemente de se considerar, ou não, que o pagamento antecipado da dívida opera sua quitação perante o cofre credor, as contas dos responsáveis permanecem sujeitas à apreciação, que perpassará pela análise de sua boa-fé e da existência de outra irregularidade nas contas. 
27. Relembro que a condenação em débito não é condição sine qua non para que as contas de um responsável sejam julgadas irregulares nesta Corte. 
28. Ou seja, ainda que, na fase de julgamento dos autos, não haja condenação em débito, não há qualquer impedimento a que, diante da impossibilidade de se comprovar a boa-fé dos responsáveis ou da existência de outras irregularidades, suas contas sejam julgadas irregulares e seja aplicada a multa prevista no art. 58, inciso I, da Lei 8.443/1992. 
29. Acerca da incidência de juros de mora, o § 1º do art. 202 do Regimento Interno do TCU não faz menção explícita aos casos em que há o recolhimento antecipado do débito, atualizado monetariamente, na fase de citação. Segundo esse dispositivo, os juros de mora devem incidir, ipsis literis, "caso o responsável venha a ser condenado pelo Tribunal". 
30. Como se pode depreender da leitura completa do parágrafo mencionado, já transcrito anteriormente neste voto, a condenação a que se refere diz respeito à eventual imputação de débito na fase de julgamento das contas. 
31. Não poderia ser outra a interpretação, já que a imputação de débito não constitui sanção, mas, sim, indenização pelo dano ao erário cometido pelo gestor faltoso. Assim, não seria razoável que a existência de outra irregularidade nas contas, que não tenha ensejado débito, pudesse interferir no cálculo do montante devido. 
32. Assim, somente poderá haver incidência de juros de mora a posteriori se esta Corte entender que o recolhimento antecipado do débito não opera sua quitação. Caso contrário, se a dívida for considerada quitada perante o cofre credor, não poderá haver incidência de juros de mora sobre o montante já pago. (Grifos no original) 
32.	Reconheço, por fim, em consonância com as ponderações do Secretário da Serur, prejudicada a discussão concernente à prescrição de ressarcimento ao erário, alvitrada, em termos um tanto distintos, tanto pela Serur (peça 122) quanto pelo MPTCU (peça 127) visto que no caso em apreço, em que se propugna o afastamento da imputação do pagamento de juros em apartado, deixa-se de constituir novo débito, sendo desnecessário discorrer, ao menos neste momento, sobre o tema.
33.	Desse modo, acompanho a proposta alvitrada pelo titular da Secretaria de Recursos (peça 124) no sentido de negar provimento ao recurso de reconsideração interposto pelo Ministério Público junto ao TCU, e manter os termos do Acórdão 2144/2018-TCU-Plenário, da relatoria do Ministro Bruno Dantas.
34.	Face ao exposto, voto por que o Tribunal adote o acórdão que ora submeto à apreciação deste Colegiado.
TCU, Sala das Sessões Ministro Luciano Brandão Alves de Souza, em 7 de julho de 2021.
RAIMUNDO CARREIRO 
Relator